ACORDAO-COMPLETO-2322336

ACÓRDÃO 6575/2020 ATA 19/2020 - SEGUNDA CÂMARA

VISTOS, relatados e discutidos estes autos de Tomada de Contas Especial instaurada pelo Ministério do Turismo, em desfavor do Sr. Márcio de Lima Rodrigues e da Sra. Edilane Silva Nunes, na condição de presidente e tesoureira, respectivamente, em razão de impugnação total das despesas dos recursos repassados à Fundação de Cultura Assistência Social e Saúde da Paraíba (FCASSPB) por força do convênio 703613/2009, celebrado com o Ministério do Turismo (MTur) , que teve por objeto a realização do projeto intitulado "Festividades Juninas de Santo Antonio em Gurjão";
ACORDAM os ministros do Tribunal de Contas da União, reunidos em sessão da 2ª Câmara, ante as razões expostas pelo relator e com fundamento nos arts. 1º, inciso I; 16, inciso III, alíneas "b" e "c", e § 2º; 19; 23, inciso III; 26; 28, inciso II; e 57 da Lei 8.443/1992, c/c os arts. 210 e 214, inciso III, alínea "a"; 209, § 7º; e 217 do Regimento Interno, em: 
9.1. excluir desta relação processual a empresa Marcelo Gomes de Azevedo Junior - ME;
9.2. julgar irregulares as contas da Fundação de Cultura Assistência Social e Saúde da Paraíba - FCASSPB, de Márcio de Lima Rodrigues, de Edilane Silva Nunes e de Ednaldo de Sousa Lima - ME;
9.3. condenar, solidariamente, a Fundação de Cultura Assistência Social e Saúde da Paraíba - FCASSPB, o Sr. Márcio de Lima Rodrigues, a Sra. Edilane Silva Nunes e a empresa Ednaldo de Sousa Lima - ME ao pagamento das importâncias abaixo especificadas, fixando-lhes o prazo de 15 (quinze) dias, a contar da notificação, para que comprove, perante o Tribunal (art. 214, III, a, do Regimento Interno) , o recolhimento das referidas quantia aos cofres do Tesouro Nacional, atualizadas monetariamente e acrescidas dos juros de mora, calculados a contar da data indicada até o dia do efetivo recolhimento do débito, na forma prevista na legislação em vigor:
	Data
	Valor

	16/9/2009
	134.761,90

9.4. condenar, solidariamente, a Fundação de Cultura Assistência Social e Saúde da Paraíba - FCASSPB, o Sr. Márcio de Lima Rodrigues e a Sra. Edilane Silva Nunes ao pagamento das importâncias abaixo especificadas, fixando-lhes o prazo de 15 (quinze) dias, a contar da notificação, para que comprove, perante o Tribunal (art. 214, III, a, do Regimento Interno) , o recolhimento das referidas quantia aos cofres do Tesouro Nacional, atualizadas monetariamente e acrescidas dos juros de mora, calculados a contar da data indicada até o dia do efetivo recolhimento do débito, na forma prevista na legislação em vigor:
	Data
	Valor

	15/9/2009
	15.238,10

9.5. aplicar, individualmente, à Fundação de Cultura Assistência Social e Saúde da Paraíba - FCASSPB, ao Sr. Márcio de Lima Rodrigues, à Sra. Edilane Silva Nunes e à empresa Ednaldo de Sousa Lima - ME, a multa prevista no art. 57 da Lei 8.443/1992, no valor de R$ 25.000,00 (vinte e cinco mil reais) , fixando-lhes o prazo de 15 (quinze) dias, a contar da notificação, para que comprove, perante o Tribunal, o recolhimento da dívida ao Tesouro Nacional, atualizada monetariamente a contar da data deste Acórdão até o dia o efetivo recolhimento, caso não seja paga no prazo ora fixado, na forma da legislação em vigor;
9.6. autorizar, desde logo, nos termos dos arts. 26 e 28, inciso II, da Lei 8.443/1992:
9.6.1. o pagamento das dívidas em até 36 (trinta e seis) parcelas mensais e consecutivas, se solicitado pelos responsáveis, fixando-se o vencimento da primeira em 15 (quinze) dias, a contar do recebimento da notificação, e o das demais a cada 30 (trinta) dias, devendo incidir sobre cada uma delas os encargos legais devidos, na forma prevista na legislação em vigor, sem prejuízo ao vencimento antecipado do saldo devedor em caso de não comprovação do recolhimento de qualquer parcela, conforme prevê o art. 217, § 2º, do Regimento Interno deste Tribunal;
9.6.2. a cobrança judicial das dívidas, caso não atendidas as notificações;
9.7. dar ciência desta deliberação aos responsáveis e ao Procurador-Chefe da Procuradoria da República no Estado da Paraíba, para as providências que entender cabíveis.

Tomada de contas especial instaurada pelo Ministério do Turismo, em desfavor do Sr. Marcio de Lima Rodrigues e da Sra. Edilane Silva Nunes, na condição de presidente gestor dos recursos e tesoureira, respectivamente, em razão de impugnação total das despesas dos recursos repassados à Fundação de Cultura Assistência Social e Saúde da Paraíba (FCASSPB) por força do convênio Siconv 703613/2009, celebrado com o Ministério do Turismo (MTur), que teve por objeto a realização do projeto intitulado Festividades Juninas de Santo Antonio em Gurjão

Segunda Câmara

Entidades/órgãos do Governo do Estado da Paraíba.

3. Interessados/Responsáveis:
3.1. Interessado: Ministério do Turismo (vinculador) (05.457.283/0001-19).
3.2. Responsáveis: Edilane Silva Nunes (XXX.168.274-XX); Márcio de Lima Rodrigues (XXX.682.674-XX); Ednaldo de Sousa Lima - ME (01.711.148/0001-05); Fundação de Cultura Assistência Social e Saúde da Paraíba (07.630.669/0001-06); Marcelo Gomes de Azevedo Junior - ME (05.070.411/0001-77).

13.1. Ministros presentes: Ana Arraes (Presidente), Augusto Nardes, Aroldo Cedraz (Relator) e Raimundo Carreiro.
13.2. Ministros-Substitutos presentes: Marcos Bemquerer Costa e André Luís de Carvalho.

ACORDAO-COMPLETO-2572197

Acórdão 2504/2023 - Segunda Câmara

AROLDO CEDRAZ

Incluo como parte integrante deste Relatório, e transcrevo a seguir a instrução de peça 44, com a qual anuiu o corpo dirigente da Secex-PB (peça 45) :
"INTRODUÇÃO
1.	Cuidam os autos de tomada de contas especial instaurada pelo Ministério do Turismo, em desfavor do Sr. Marcio de Lima Rodrigues e da Sra. Edilane Silva Nunes, na condição de presidente gestor dos recursos e tesoureira, respectivamente, em razão de impugnação total das despesas dos recursos repassados à Fundação de Cultura Assistência Social e Saúde da Paraíba (FCASSPB) por força do convênio Siconv 703613/2009, celebrado com o Ministério do Turismo (MTur) , que teve por objeto a realização do projeto intitulado "Festividades Juninas de Santo Antonio em Gurjão" (peça 2, p. 55-89) .
1.1.	Apresenta-se num quadro o resumo do plano de trabalho (peça 2, p. 7-19) .
	Fase
	Descrição
	Valor R$

	01
	Mídia - anúncio na Rádio Campina - FM
	1.800,00

	02
	Mídia - anúncio na Rádio Caturité - AM
	1.560,00

	03
	Mídia - anúncio na Rádio Serra Branca - FM
	1.800,00

	04
	Mídia - anúncio na Rádio Sociedade de Soledade - AM
	1.560,00

	05
	Mídia - anúncio no Carro de som (Anúncio) 
	1.770,00

	06
	Mídia - anúncio no Jornal da Paraíba
	4.010,00

	07
	Mídia - anúncio no Jornal Diário da Borborema
	3.500,00

	08
	Atração cultural - contratação da Banda Desejo de Menina
	50.000,00

	09
	Atração cultural - contratação da Banda Luará
	10.000,00

	10
	Atração cultural - contratação da Banda Tempero Completo
	10.000,00

	11
	Atração cultural - contratação da Cantor MASSILON GONZAGA
	5.000,00

	12
	Atração cultural - contratação da Banda Moleka Safada
	6.500,00

	13
	Atração cultural - contratação da Duquinha e Forrozão Abre a mala e solte
	20.000,00

	14
	Atração cultural - contratação da Forró da Galega
	10.000,00

	15
	Atração cultural - contratação da Rita de Cássia e Banda Forro Poesia
	30.000,00

		TOTAL
	157.500,00

1.2.	Os recursos do MTur foram alocados em duas atividades: artistas (R$ 141.500,00) e divulgação do evento (R$ 16.000,00) .
1.3.	O evento programado aconteceria nos dias 11 e 12 de junho de 2009, no município de Gurjão-PB. A divulgação ocorreria no dia 10 de junho de 2009 (peça 2, p. 7, 11) .
HISTÓRICO 
2.	Conforme disposto na cláusula quinta do convênio, foram previstos R$ 157.500,00 para a execução do objeto, dos quais R$ 150.000,00 seriam repassados pelo concedente e R$ 7.500,00 corresponderiam à contrapartida (peça 2, p. 67) .
3.	Os recursos federais foram repassados em uma parcela, mediante a ordem bancária 09OB801300, no valor de R$ 150.000,00, emitida em 9/9/2009, inserida na Relação de Ordens Bancárias Externas de 10/9/2009. Os recursos foram enviados para a conta 20991-0, na agência 1634, do Banco do Brasil e creditados na conta específica em 14/9/2009, conforme consignado em extrato da conta bancária (peça 2, p. 99; peça 6, 56-57; peça 27, p. 149) .
3.1.	A contrapartida de R$ 7.500,00 fora creditada na data de 8/7/2009 ou anterior (peça 27, p. 147) .
4.	O ajuste vigeu no período de 10/6/2009 a 14/8/2009, e previa prazo de 30 dias a contar do término da vigência para apresentação da prestação de contas, conforme cláusula quarta e décima terceira do convênio, alterado o término da vigência para 18/10/2009 por apostilamento			 (peça 2, p. 65, 79, 89, 93) .
5.	A FCASSPB encaminhou a prestação de contas por meio do ofício 36, de 16/10/2009, constituído das peças adiante listadas (peça 2, p. 105) .
5.1.	Declaração de execução do objeto (p. 107) ;
5.2.	Termo de Responsabilidade de guarda dos documentos por dez anos (p. 109) ;
5.3.	Declaração de execução do objeto (p. 111) ;
5.4.	Despacho Homologação Inexigibilidade de Licitação no Diário Oficial do Estado (p. 113) ;
5.5.	Despacho Homologação Convite no Diário Oficial do Estado (p. 115) ;
5.6.	Processo licitação convite 04/2009 (peça 2, p. 117-159) ;
5.7.	Contrato 01C04/2009 firmado com Marcelo Gomes de Azevedo Junior - ME (p. 161-165) ;
5.8.	Autorização para execução de serviços (p. 167) ;
5.9.	Processo Inexigibilidade de Licitação 03/2009 (p. 171-207) ;
5.10.	Despacho de homologação e adjudicação da Inexigibilidade (p. 207) ;
5.11.	Contrato n°. 01INEXIGIB.03/ 2009 firmado com Ednaldo de Sousa Lima (p. 209-213) ;
5.12.	Autorização para execução de serviços (p. 217) ;
5.13.	Faturamento e pagamento a Marcelo Gomes de Azevedo Junior - ME (p. 219-225) ;
5.14.	Faturamento e pagamento a Ednaldo de Sousa Lima (p. 227-233) ;
5.15.	Divulgação do evento no Correio da Paraíba (p. 235, 237) ;
5.16.	Divulgação do evento no Diário da Borborema (p. 239, 241) .
6.	O MTur, após análise, emitiu o Parecer de Análise de Prestação de Contas - Parte Técnica nº  560/2010, de 5/4/2010 (peça 2, p. 243-257) .
6.1.	No item "Análise Técnica" foi registrada a ausência de comprovação da execução do objeto do convênio e solicitada a comprovação; por essa razão foi proposta diligência ao convenente.
6.2.	Foi expedido o ofício nº 2017/2010/CGMC/SNPTur/MTur, de 10/8/2010, para complementação da prestação de contas (peça 2, p. 259-271) .
7.	Em resposta, a FCASSPB expediu o ofício 38, de 23/11/2009, afirmando encaminhar documentos complementares, mas não consta dos autos (peça 2, p. 273) .
8.	O MTur envia ofício 0426/2011-CEAPC/DGE/SE/MTur, de 15/2/2011, informando a glosa integral dos recursos federais, com base na Nota Técnica de Reanálise 1028/2010 (peça 2, p. 275) .
8.1.	A Nota Técnica de Reanálise 1028/2010 reprovou a prestação de contas do convênio sob o aspecto técnico e financeiro (peça 2, p. 277-293) .
9.	Em resposta, a FCASSPB expediu o ofício 004, de 28/2/2011, fornecendo novos documentos.
9.1.	Dos documentos fornecidos, muitos não interessam a este processo, haja vista que se referem a eventos nos municípios de Pocinhos e Lagoa Seca (peça 2, p. 295-399; peça 3, p. 1-26, 92-230) .
9.2.	Os que dizem respeito ao processo já constam dos autos (peça 3, p. 28-90, 232-238, 242; peça 4, p. 2-12) .
10.	A FCASSPB envia o ofício 05, de 1/4/2011, para complementar a prestação de contas e contestar a Nota Técnica de Reanálise 1028/2010 (peça 4, p. 14-74) .
11.	O MTur expede o ofício 1035, de 6/7/2011, para comunicar a reprovação da prestação de contas com base na Nota Técnica de Reanálise nº 0953/2011 (peça 4, p. 76) .
12.	A Nota Técnica de Reanálise nº 0953, de 4/4/2011 (peça 4, p. 78-92) :
12.1.	Reprova a execução dos shows artísticos em razão de as fotos fornecidas não observarem as recomendações da ressalva técnica e serem insuficientes para comprovar.
12.2.	Reprova a execução da divulgação em jornal porque as fotocópias fornecidas não observaram as orientações da ressalva técnica, especialmente o não fornecimento de exemplar original.
12.3.	Reprova a execução da divulgação por meio de carro de som e rádios, em razão de não ser apresentada qualquer comprovação de execução dos serviços.
12.4.	Reprova a execução financeira porque não foram fornecidos alguns documentos exigidos no convênio.
12.5.	Por fim, é expedido o ofício 0587/2012/CPC/CGCV/DGI/SE/MTur, de 12/6/2012, encaminhando o ofício/MTur 1035/2011e anexos ao responsável Márcio de Lima Rodrigues (peça 4, p. 96, 98) .
13.	Por meio dos ofícios 5215, 5216 e 5217/CGCV/SPOA/SE/MTur, de 12/6/2013, as pessoas da Fundação de Cultura Assistência Social e Saúde da Paraíba, de Márcio de Lima Rodrigues e de Edilane Silva Nunes, respectivamente, foram notificadas do fim da análise do processo e reprovação das contas, com base na Nota Técnica de Reanálise nº 0953/2011 (peça 4, p. 100-108) .
13.1.	Foi ainda enviado o ofício 227/2014/CGCV/SPOA/SE/MTur, de 29/1/2014, ao Sr. Josué Ribeiro da Silva (peça 2, p. 110-112, 120) .
14.	Foi reenviado à FCASSPB ofício 230/2014/CGCV/SPOA/SE/MTur, de 29/1/2014, e publicado edital de convocação 11/2014 no Diário Oficial da União, tendo em vista a falta de resposta do executor do convênio (peça 4, p. 114-118) .
15.	Não aconteceu fiscalização no lugar de execução do convênio.
16.	No Relatório de TCE 219, de 30/4/2014, foi feito o relato do processo e concluído pela ocorrência de dano em razão de irregularidade na execução física e financeira do objeto (peça 4, p. 140-148) .
16.1.	O MTur concedeu oportunidade para os responsáveis apresentarem defesa no curso do processo, conforme registrado no item VI do relatório e nesta instrução (peça 4, p. 144) .
17.	Foi feito o registro da responsabilidade solidária do convenente com o presidente e a tesoureira (peça 4, p. 154-156) .
18.	O Controle Interno expediu o Relatório de Auditoria 11519, de 8/9/2014, acompanhado dos correspondentes Certificado de Auditoria e Parecer do Dirigente do Órgão de Controle Interno (peça 4, p. 166-171) . O Ministro de Estado expediu o Pronunciamento Ministerial sobre as contas (peça 4, p. 178) .
19.	No TCU foi emitido o Exame Preliminar que concluiu que o processo está constituído das peças exigidas e que está em condições de ser instruído (peça 1) .
20.	A instrução de peça 8 propôs a citação da Fundação de Cultura Assistência Social e Saúde da Paraíba, Márcio de Lima Rodrigues e Edilane Silva Nunes em solidariedade com Ednaldo de Sousa Lima - ME e com Marcelo Gomes de Azevedo Junior - ME.
20.1.	A citação foi autorizada pelo Diretor, em 27/9/2017 (peça 9) .
21.	Os ofícios de citação foram providenciados, conforme detalhado adiante.
21.1.	Edilane Silva Nunes
21.1.1.	Ofício 1800/2017-TCU/SECEX-PB, de 27/9/2017 (peça 10) ;
21.1.1.1.	Ofício recebido em 17/10/2017 (peça 33) ;
21.1.2.	Pedido de prorrogação de prazo protocolizado em 31/10/2017 (peça 17, 24) por meio de advogado (peça 25) ;
21.1.2.1.	Autorizada a prorrogação de prazo até 21/11/2017 (peça 19) ;
21.1.2.2.	Defesa apresentada em 10/11/2017 (peça 27 e 28) , dentro do prazo, por meio de advogado (peça 25) ;
21.2.	Márcio de Lima Rodrigues
21.2.1.	Ofício 1799/2017-TCU/SECEX-PB, de 27/9/2017 (peça 11) ;
21.2.2.	Recebido em 14/10/2017 (peça 15) ;
21.2.3.	Pedido de prorrogação de prazo protocolizado em 31/10/2017 (peça 17, 24) por meio de advogado (peça 26) ;
21.2.3.1.	Autorizada a prorrogação de prazo até 18/11/2017 (peça 19) ;
21.2.3.2.	Defesa apresentada em 10/11/2017 (peça 27 e 28) , dentro do prazo, por meio de advogado (peça 26) ;
21.3.	Marcelo Gomes de Azevedo Junior - ME
21.3.1.	Ofício 1802/2017-TCU/SECEX-PB, de 27/9/2017 (peça 12) ;
21.3.2.	Recebido em 17/10/2017 (peça 16) ;
21.3.3.	Defesa apresentada em 3/11/2017 (peça 20) , fora do prazo, por meio de advogado (peça 21) ;
21.4.	Ednaldo de Sousa Lima - ME
21.4.1.	Ofício 1801/2017-TCU/SECEX-PB, de 27/9/2017 (peça 13) ;
21.4.1.1.	Ofício devolvido pelo motivo "Endereço insuficiente", em 16/10/2017 (peça 23, 41) ;
21.4.2.	Após pesquisa, foi autorizada a citação por edital (peças 30, 32, 34) ;
21.4.2.1.	Publicado edital 0136/2017 (peça 36, 39) ;
21.4.3.	Transcorrido o prazo, não foi apresentada defesa.
21.5.	Fundação de Cultura Assistência Social e Saúde da Paraíba
21.5.1.	Ofício 1798/2017-TCU/SECEX-PB, de 27/9/2017 (peça 14) ;
21.5.1.1.	Ofício devolvido pelo motivo "Mudou-se", em 16/10/2017 (peça 18, 22) .
21.5.2.	Após pesquisa, foi autorizada a citação por edital e a comunicação ao presidente da Fundação (peças 29, 31, 34) .
21.5.2.1.	Publicado edital 0135/2017 (peça 35, 38) ;
21.5.2.2.	Ofício de comunicação 2256/2017-TCU/SECEX-PB, de 17/11/2017 (peça 37) ;
21.5.2.2.1.	Ofício recebido em 6/12/2017 (peça 40) .
21.5.3.	Transcorrido o prazo, não foi apresentada defesa.
EXAME TÉCNICO
22.	Trata-se de TCE instaurada pelo MTur em razão da não comprovação da execução física e de outras irregularidades, conforme registrado na Nota Técnica de Reanálise nº 0953/2011 (vide item 12) e imputou débito total aos responsáveis.
23.	O convênio é decorrente de emenda parlamentar do Deputado Rômulo Gouveia (à época no PSDB-PB) que indicou a Fundação como executora do convênio (peça 6, p. 20) .
24.	Preliminarmente, convém realçar que para as transferências de recursos federais para entidade de direito privado deve ser aplicado o entendimento firmado pela súmula/TCU 286: "A pessoa jurídica de direito privado destinatária de transferências voluntárias de recursos federais feitas com vistas à consecução de uma finalidade pública responde solidariamente com seus administradores pelos danos causados ao erário na aplicação desses recursos."
25.	Apresenta-se a seguir um quadro da execução financeira (peça 2, p. 219, 223, 225, 227, 233, 231; peça 27, p. 149) .
	Credor
	N. F.
	Data
	Valor
	Cheque
	Data saque
	Valor

	Ednaldo de Souza Lima - ME
	000861
	11/9/2009
	141.500,00
	850002
	16/9/2009
	141.500,00

	Marcelo Gomes de Azevedo Junior - ME
	000247
	15/9/2009
	16.000,00
	850003
	15/9/2009
	16.000,00

	TOTAL
			157.500,00
			157.500,00

26.		A empresa Ednaldo de Sousa Lima - ME e Fundação de Cultura Assistência Social e Saúde da Paraíba, citadas por via editalícia, não atenderam a citação e não se manifestaram quanto às irregularidades verificadas. Destaca-se que antes da citação por edital foram adotadas providências que esgotaram as tentativas de localização do responsável. De fato, foi tentada a citação por ofício, sem sucesso, conforme itens 21.4, 21.5 e subitens.
27.	Transcorrido o prazo regimental fixado e mantendo-se inertes os aludidos responsáveis, impõe-se que sejam considerados reveis, dando-se prosseguimento ao processo, de acordo com o art. 12, § 3º, da Lei 8.443/1992.
28.	A Sra. 	Edilane Silva Nunes e o Sr. Márcio de Lima Rodrigues receberam os ofícios que lhes foram remetidos, conforme descrito nos itens 21.1 e 21.2, respectivamente, tendo apresentado, tempestivamente, suas alegações de defesa, conforme documentação integrante das peças 27 e 28.
28.1.	A empresa Marcelo Gomes de Azevedo Junior - ME recebeu o ofício que lhe foi remetido, conforme descrito no item 21.3, tendo apresentado, intempestivamente, suas alegações de defesa, conforme documentação integrante da peça 20. Em prestígio aos princípios da ampla defesa e do formalismo moderado, a defesa será considerada.
	Edilane Silva Nunes e Márcio de Lima Rodrigues
29.	Os responsáveis Edilane Silva Nunes e Márcio de Lima Rodrigues apresentaram defesa conjunta por meio do mesmo advogado. Eles foram ouvidos em decorrência das seguintes irregularidades.
Ato impugnado: Não comprovar a boa e regular aplicação dos recursos federais do referido convênio, evidenciada pela constatação das seguintes irregularidades:
a) não comprovar a execução dos serviços de shows artísticos previstos no convênio por meios que permitam caracterizar/identificar o artista, o local, a data, o evento custeado, o nome e a logomarca do Ministério do Turismo, entre outros elementos de comprovação da ocorrência do serviço, a exemplo de vídeos, publicações de notícias posteriores ao evento, fotografias; e efetuar saque na conta específica em favor da empresa contratada;
b) não comprovar a execução dos serviços de divulgação (publicação em jornais, carro de som e divulgação em rádios) do evento previstos no convênio por meios que permitam caracterizar/identificar o serviço prestado e a conexão com este convênio, entre outros elementos de comprovação da ocorrência do serviço, a exemplo de exemplares de jornais com a publicação contratada, fotografias, declaração da empresa prestadora do serviço, mapa de veiculação nas rádios, vídeos, publicações de notícias posteriores ao evento; e efetuar saque na conta específica em favor da empresa contratada;
c) inserir desnecessariamente, na contratação dos artistas, intermediário (empresa Ednaldo de Souza Lima - ME, CNPJ 01.711.148/0001-05) , mesmo podendo fazer contratação direta com os prestadores de serviço, e contratá-lo por intermédio da inexigibilidade de licitação 03/2009, caracterizada como simulação em razão da não apresentação do contrato de exclusividade com os artistas, com o objetivo de produzir documentos para ocultar o relacionamento comercial e financeiro com os artistas;
d) quebrar nexo de causalidade entre os saques na conta específica e os serviços faturados pela empresa Ednaldo de Souza Lima - ME, CNPJ 01.711.148/0001-05, em decorrência de os documentos da prestação de contas provir de simulação de licitação, contratação e faturamento.
Defesa
30.	Quanto à comprovação da execução dos serviços artísticos objeto do convênio, a defesa apresentou afirmação genérica de que as apresentações teriam acontecido e que provas concretas eram juntadas aos autos.
30.1.	Afirma que "não há sequer provas nem mesmo de um locupletamento ilícito ou de um suposto desvio de finalidade" e que não teria provas de que ocorrera "acréscimo indevido do patrimônio deste defendente" (peça 27, p. 5) .
30.2.	Informa que várias fotos foram colacionadas para provar que ocorreram as apresentações artísticas (peça 27, p. 6) .
30.3.	Acompanhou a defesa cópia do processo de inexigibilidade, contrato, documentos de faturamento.
31.	Quanto à comprovação da execução dos serviços de divulgação do evento objeto do convênio, a defesa afirmou que a publicação em jornais de grande circulação e a divulgação em carros de som foi executada. 
31.1.	Acompanhou a defesa cópia Convite 04/2009, contrato, documentos de faturamento, cópias de publicações no Jornal da Paraíba e no Diário da Borborema, Folder de divulgação do evento.
32.	Quanto à interposição de intermediário entre a Prefeitura e os artistas, afirmou que o entendimento sobre procedimento adotado não estava consolidado à época dos fatos. O TCE-PB entendia que a carta de exclusividade era suficiente para firmar o compromisso comercial (TC 09001/08) . O TCU entendia que a declaração de exclusividade seria suficiente (Acórdão 822/2005-TCU-Plenário) .
32.1.	A respeito da relação entre artista, empresário e representantes afirmou:
Existem escritórios que administram artistas/bandas e criam uma verdadeira rede de representantes em algumas regiões do país. Ou seja, o escritório/empresário tem um contrato de exclusividade com o artista e um outro diferente com a rede de representantes que forma em todo território nacional, com regramentos que variam de região à região, do setor que se quer atingir e dentre outros critérios de igual importância.
Os acertos financeiros entre artista/banda e seus empresários/representantes é de livre negociação entre as partes. São investimentos na carreira artística que são diluídos ao longo do tempo em determinados percentuais dos shows, sendo seu retorno através de uma livre negociação entre as partes.
Difícil para o contratante interferir neste longo processo, exigindo que a carta de exclusividade extrapole o período no qual se estabeleceu o pacto comercial entre a empresa contratada e o empresário representante da banda.
32.2.	Acompanhou a defesa o processo de inexigibilidade.
33.	Quanto ao nexo de causalidade, afirma, genericamente, que a documentação juntada faz prova da execução do objeto do convênio; que a verificação do nexo de causalidade decorreria do cotejo entre o plano de trabalho e as despesas executadas. Entende cabível a convalidação do ato administrativo.
Análise
34.	A citação exigia do responsável que comprovasse por meios idôneos (vídeos, publicações de notícias, fotografias, entre outros) que os artistas contratados tinham efetivamente se apresentado no evento. Mas a defesa não cuidou de trazer prova de que tal ocorrera.
34.1.	Não tendo carreado prova alguma da execução dos shows artísticos, não há como acolher meras afirmações. Mantém-se, portanto, a irregularidade da não comprovação da execução do item do convênio relativo aos shows.
35.	Na mesma linha, a citação demandava a comprovação de que os serviços de divulgação faturados tinham sido, efetivamente, prestados. O responsável não trouxe aos autos nenhuma prova nova.
35.1.	Apenas corrigiu, parcialmente, publicações em jornais que já constavam dos autos ao fornecer exemplares originais, já que as cópias foram impugnadas (peça 27, p. 153-156, 159-167) .
35.2.	A apresentação dos originais dos jornais do Diário da Borborema do dia 11/6/2009 e do Jornal da Paraíba do dia 12/6/2009 supre a não apresentação anterior dos originais (peça 27, p. 153, 154) .
35.2.1.	A proposta e o contrato firmado com Marcelo Gomes de Azevedo Jr - ME previram a publicação de cinco anúncios em cada jornal (peça 2, p. 139, 161-165; peça 27, p. 105, 116-118) . Apenas um foi comprovado, satisfatoriamente. Existe alusão e cópia de publicação no dia 11/6 no Jornal da Paraíba e no dia 12/6 no Diário da Borborema, mas não foi comprovada por original.
35.2.2.	Nessa linha de raciocínio, haveria um débito de R$ 3.208,00, em relação aos anúncios não publicados no Jornal da Paraíba; e de R$ 2.800,00, em relação ao Diário da Borborema.
35.2.3.	Porém, surge evidência fornecida pelos responsáveis de que o evento não foi executado pela fundação convenente (vide item 38) . Isso reforça a quebra do nexo de causalidade e impõe a glosa dessas despesas também.
36.	Os responsáveis não trouxeram aos autos nenhuma evidência da execução dos serviços de divulgação pelas rádios Campina FM, Caturité AM, Serra Branca FM e Sociedade de Soledade AM. Assim, mantém-se a glosa integral desses serviços.
37.	Os responsáveis não trouxeram aos autos nenhuma evidência da execução dos serviços de divulgação por meio de carro de som. Assim, mantém-se a glosa integral desses serviços.
38.	O folder, que é transcrito nas publicações em jornais, traz uma revelação inesperada. O evento anunciado NÃO FOI REALIZADO pela Fundação de Cultura, Assistência Social e Saúde da Paraíba, e sim pela Rádio Gurjão FM (frequência 87,9MHz) e pela Associação Comunitária de Comunicação e Cultura de Gurjão (associação de direito privado que atua no setor de serviços domésticos e pessoais) (vide também 51.2.6 e subitens) (peça 27, p. 157) .
38.1.	Essa informação consta no rodapé do folder, sob o título "Realização". Ora, se a execução do evento não tem relação com o convenente, como e porque foram gerados documentos e apresentados na prestação de contas do convênio?
38.1.1.	Para reforçar essa suspeita de não realização do evento pela Fundação signatária do convênio, a instituição convenente não foi encontrada nos endereços oficiais para receber a citação. Noutras palavras, indício de inexistência física ou real dela (vide item 21.5 e subitens) . 
38.2.	Estranhamente, o Ministério do Turismo é referido como apoiador do evento executado por terceiro, mas não consta dos autos que esse ministério tenha firmado algum convênio ou parceria com os realizadores do evento, que também não figuram no convênio ora em discussão.
38.3.	Outra informação curiosa é que existiriam mais três apoiadores (ou financiadores) das festas juninas: Ágora, Gráfica Marcone e outro que não foi possível identificar. Existiriam, então, outros aportes financeiros ou prestação de serviços e bens, mensuráveis, que não foram arrolados na prestação de contas.
38.4.	Todas as atrações artísticas informadas no folder constam do objeto do convênio desta TCE.
39.	Quanto à contratação dos artistas por inexigibilidade de licitação, pretende minimizar a irregularidade, alegando que o entendimento não estava pacificado, que existiria a figura de representantes de empresários e de artistas pelo território nacional, que o intermediário não teria como alterar o período de abrangência da "exclusividade" além do que foi definido no pacto comercial.
39.1.	Convém transcrever o que foi dito sobre o assunto na peça 8.
26.	A empresa Ednaldo de Souza Lima - ME foi contratada por intermédio da inexigibilidade de licitação 03/2009 (peça 2, p. 113, 171-217) .
26.1.	O processo foi aberto em 2/6/2009, com base numa proposta de 11/5/2009, no valor de R$ 141.500,00.
26.2.	Consta do processo a proposta e as cartas de exclusividade. Estas informam que os representantes dos artistas reservaram uma data (11 ou 12/6/2009) em favor de Ednaldo de Souza Lima - ME, para uma apresentação na cidade de Gurjão-PB.
26.2.1.	As Cartas fazem referência a show em praça pública, festejos juninos ou evento público, numa clara indicação de que o cliente é conhecido e de que é ÚNICO cliente possível: a fundação. Trata-se de show junino na cidade Gurjão-PB, com entrada/acesso gratuito, habitualmente, ofertado a todos que desejem assistir mediante financiamento com recursos públicos.
26.3.	No dia seguinte à abertura do processo (3/6/2009) , o objeto foi adjudicado e homologado a Ednaldo Lima.
26.4.	As declarações de exclusividade expedidas pelos empresários exclusivos dos artistas revelam que Ednaldo de Souza Lima - ME surge no processo DEPOIS de já terem sido escolhidos os artistas. Isto é, os artistas já estavam contratados para se apresentar na cidade de Gurjão-PB, em praça pública, sem cobrança de ingressos (peça 6, p. 35-37, 41, 44-46, 59) .
26.4.1.	Essa situação é normal e esperada. A experiência nesses eventos custeados com o erário revela que a contratação dos artistas é feita pelo gestor do convênio. Depois, é escolhido, arbitrariamente, pelo gestor um intermediário para se interpor entre ele e os artistas.
26.4.2.	Se a contratação do intermediário acontecesse primeiro, este teria apresentado uma declaração mais ampla e genérica de representação dos artistas, à semelhança da que dispõe o empresário exclusivo. Como já está tudo contratado, a declaração só se presta a tornar evidente esse fato, pois já especifica o dia do show, a cidade do show, e até o local do show (praça pública, sem cobrança de ingressos) .
26.4.2.1.	A Declaração de Exclusividade só faria sentido se estivesse acompanhada do contrato de exclusividade do empresário com o artista. Desse modo seria possível aferir se o contrato habilitaria o empresário a interpor terceiro e a repercussão financeira da inserção desse novo personagem.
26.4.2.2.	As declarações de exclusividade foram dirigidas, especificamente, para a FCASSPB (gestor do convênio) , pois é o ÚNICO contratante disponível que ofertará show gratuito em praça pública na data referida na declaração e no contrato.
26.4.3.	Destaca-se que Ednaldo de Souza Lima - ME não tem os artistas a sua disposição para contratar com qualquer interessado; as condições descritas na declaração determinam que o contratado seria a FCASSPB e ninguém mais. Noutras palavras, trata-se de declaração de exclusividade do contratante (o gestor do convênio) e não de exclusividade do artista.
26.4.4.	Esse cenário é a regra nas contratações de artistas na Paraíba e no restante do país. Nessas condições, entende-se NÃO aplicável o entendimento firmado por meio do Acórdão 1435/2017-TCU-Plenário, Relator Vital do Rêgo.
26.4.4.1.	Esse Acórdão pressupõe situação hipotética, regular, legítima, na qual um terceiro receberia do empresário exclusivo uma cessão de direitos parcial para contratar o show do artista com qualquer interessado ou, até mesmo, para um local e data específicos ou determinado contratado.
26.4.4.2.	Convém realçar que não existem impedimentos para a contratação direta do convenente com os empresários e que estes não têm um representante em cada município do país, embora seja razoável supor que o empresário possa lançar mão de serviços de terceiros para ampliar a captação de negócios. 
26.4.4.3.	Não é assim que acontece nas execuções de convênio do MTur. O intermediário é interposto nas negociações pelo gestor, por iniciativa deste, atendendo conveniência e interesse dele. O gestor usa esse terceiro para ocultar as relações dele com os artistas, criando uma simulação que fere de morte a boa-fé administrativa e destrói o nexo de causalidade.
26.4.4.4.	Conforme declaração de alguns gestores perante o Ministério Público e o Judiciário, eles assim procedem para não registrar pagamento antecipado aos artistas. Isso não significa que outros ilícitos também sejam cometidos, já que os processos são montados/simulados.
26.4.4.5.	Portanto, a declaração de exclusividade em favor do intermediário não surge no processo porque o município ou a região tem um representante exclusivo. Tanto é assim que o representante muda frequentemente. Essa declaração surge após o acerto entre o artista e o gestor do convênio e por determinação deste.
26.5.	Diante desse cenário colhido da experiência dos processos investigados numa análise mais exauriente pelo Ministério Público, Polícia e Judiciário, não parece razoável presumir que os papeis da prestação de contas registrem os fatos tal como ocorreu. Pelo contrário, esse modo de agir deve conduzir para a presunção oposta: a interposição de intermediário na contratação de artista representa conduta altamente suspeita. E como tal, deve exigir da parte do gestor do convênio elementos suficientes para afastar a presunção de irregularidade.
26.5.1.	Embora aceitável o entendimento do Acórdão 1435/2017-TCU-Plenário, sob a ótica da gestão transparente, proba, imaculada, num ambiente de gestão pública ideal, a realidade desafia essa concepção e impõe ao gestor apresentar provas robustas de que a contratação ocorreu de modo regular e que observou os parâmetros do item 9.2 dessa deliberação, especialmente quanto à execução do objeto e à comprovação do recebimento do pagamento pelo artista.
39.2.	A intenção de fragilizar a irregularidade porque o entendimento não estava consolidado cai por terra no cotejo da cláusula terceira, inciso II, alínea "jj", do Convênio que assim dispôs sobre a contratação de artistas.
jj) apresentar na prestação de contas, quando da contratação de artistas, consagrados, enquadrados na hipótese de inexigibilidade prevista no inciso IR do art. 25 da Lei nº 8.666/1992, atualizada, por meio de intermediários ou representantes, cópia do contrato de exclusividade dos artistas com o empresário contratado, registrado em cartório, sob pena de glosa dos valores envolvidos. Ressalta-se que o contrato de exclusividade difere da autorização que confere exclusividade apenas para os dias correspondentes à apresentação dos artistas e que é restrita à localidade do evento, conforme dispõe o Acórdão 96/2008-TCU-Plenário do TCU; e [grifo nosso]
39.3.	Assim, havia clara disposição explicitando que autorização para dia e local específico não atendia os requisitos para a inexigibilidade de licitação. Portanto, descabe maiores ponderações sobre se seria exigível ou não a observância da orientação jurisprudencial do TCU, já que as partes envolvidas na gestão do convênio tinham ciência do procedimento a ser observado e subscreveram comprometendo-se a cumprir tal entendimento.
39.4.	É provável que o artista ou o empresário exclusivo monte uma rede de profissionais para uma região ou para o país todo. No âmbito privado, isso é possível e desejável por aqueles que querem alavancar os negócios.
39.5.	Se essa relação negocial, de escopo privado, se dá num modelo que não se iguala ao contrato de exclusividade, também não há problema algum. Só é problema se a parte contratante é a administração pública e se pretende enquadrar a contratação no artigo 25 da Lei 8.666/1993.
39.6.	Nessa hipótese, terá que preencher os requisitos definidos em lei.
39.6.1.	Objeto: serviço artístico;
39.6.2.	Contratado: o próprio artista; seja diretamente com ele ou por intermédio de representante detentor de contrato de exclusividade;
39.6.3.	Artista consagrado pela crítica especializada ou pela opinião pública;
39.6.4.	Fundamentação da escolha do artista;
39.6.5.	Justificativa do preço.
39.7.	No caso dos autos, foi juntado o Contrato nº 01Inexigib.03/2009 firmado com Ednaldo de Souza Lima - ME (peça 2, p. 209-213) .
39.7.1.	Objeto: "fica responsável por uma apresentação da cada uma das seguintes bandas: ...". Observe que não se trata de serviços artísticos, mas de intermediação na contratação de terceira pessoa, os artistas.
39.7.2.	Contratado: não é cada um dos artistas e não é uma terceira pessoa qualificada para contratar em nome deles. A empresa intermediária, Ednaldo de Souza Lima - ME, tem uma declaração para oferecer os serviços do artista para determinado dia e local. 
39.7.2.1.	Essa declaração não a qualifica para firmar contrato com base no art. 25, III, da Lei 8666/1993; porque nesse caso o contrato é firmado com o ARTISTA, diretamente ou por meio de empresário. Isto é, as obrigações e os direitos contratuais são assumidos pelo artista que assina o contrato, diretamente, ou constitui terceiro (contrato de exclusividade) para assinar em seu nome.
39.7.2.2.	Disso não se trata os autos. Quem figura como contratado e assume as obrigações contratuais não é um artista e não é empresário exclusivo representando um. Portanto, não se encaixa na previsão normativa.
39.8.	O que acontece no mundo dos fatos e não está explícito nos atos do processo? O gestor do convênio, ou alguém sob suas ordens, contrata os artistas desejados, diretamente ou por intermédio de alguém arbitrariamente escolhido. Como isso se torna claro? Os artistas, as datas, os cachês são lançados no Plano de Trabalho (PT) , que resulta na celebração do convênio. Na execução do convênio, todas as condições apostas no plano de trabalho são confirmadas, em regra, de forma idêntica ao que constou no PT.
39.8.1.	Portanto, não se trata da existência de, apenas, uma pessoa em condições de oferecer os serviços; os serviços é que foram oferecidos pelo gestor a essa pessoa com exclusividade. Se o intermediário tivesse a "exclusividade" do artista de forma regular e para oferta a qualquer terceiro mediante remuneração, não constaria dessas declarações a definição de dia e local de apresentação.
39.8.1.1.	Por quê? Porque não interessa ao profissional do ramo artístico concorrer com o principal ofertante de entretenimento público e gratuito naquele dia e naquele município: o ente público que histórica e tradicionalmente oferece shows artísticos sem cobrança de ingresso. Mesmo figurando um particular na execução dos festejos juninos de Santo Antônio, em Gurjão, todos sabem que é custeado com recursos públicos.
39.8.1.2.	Estranho os agentes políticos envolvidos fazerem essa opção de transferir o dinheiro público para um particular. Não há dúvidas de que o dinheiro foi captado pelas forças políticas do lugar.
39.8.2.	Logo, poderia constar da "declaração de exclusividade" o destinatário dela: a Fundação escolhida pelos agentes políticos para executar os festejos tradicionais do município. A declaração, portanto, só existe porque a intenção é fazer parecer que a contratação se encaixa no art. 25, III da Lei 8.666/1993.
39.8.3.	Mas por que o gestor do convênio não usa o mesmo dispositivo e contrata com o prestador dos serviços? Existem muitas explicações para essa conduta irregular, premeditadamente engendrada. A mais repetida pelos envolvidos é que os artistas NÃO aceitam prestar o serviço para receber o pagamento depois. Que outras irregularidades se escondem por trás desse pretexto? Difícil responder.
39.8.4.	O certo é que o objetivo dessa manobra é ocultar os verdadeiros fatos. Nesse sentido, reforça-se a gravidade da irregularidade. Não se trata de modo algum de mera irregularidade ou impropriedade. Existe dolo na conduta, orientada para produzir um simulacro de ato regular e iludir o Controle Externo.
39.9.	Por essa razão, a conduta da simulação é de tal ordem grave que quebra o nexo de causalidade. Não há como saber o que efetivamente aconteceu. Como saber com segurança que os artistas se apresentaram no evento? Como saber se o dinheiro público alocado ao convênio foi usado para pagamento dos artistas?
39.10.	A instrução que resultou na citação da Fundação e dos seus dirigentes sinalizou a respeito da necessidade de demonstrar, cabalmente, a regularidade do procedimento, inclusive com a comprovação do pagamento dos artistas, mas a defesa negligenciou o alerta.
39.11.	Pelo exposto, a defesa do responsável deve ser rejeitada e aplicada multa pela grave prática de ato de gestão ilegal, ilegítimo, antieconômico, ou infração à norma legal ou regulamentar de natureza contábil, financeira, orçamentária, operacional ou patrimonial.
40.	Quanto ao nexo de causalidade entre os saques na conta específica e os serviços faturados pela empresa Ednaldo de Souza Lima - ME, CNPJ 01.711.148/0001-05, em decorrência de os documentos da prestação de contas provir de simulação de licitação, contratação e faturamento, a defesa se limitou a afirmar que a documentação juntada aos autos era prova da execução do convênio e que tal se verificaria no cotejo entre o plano de trabalho e as despesas.
40.1.	Primeiro, a defesa não cuidou de demonstrar a execução do objeto do convênio, a despeito de instada a fazê-lo.
40.2.	Segundo, mesmo sabendo que o Controle Externo identificava simulação na produção dos documentos, a defesa se limitou a afirmar que o nexo causal se verificava pela existência desses documentos e sua correlação com o plano de trabalho. Não cuidou de evidenciar a licitude do procedimento.
40.3.	Por fim, a defesa entende cabível a convalidação do ato administrativo, a teor do art. 55 da Lei 9.874/1999. Demandar pela convalidação, significa reconhecer irregularidade e pretender obter chancela favorável do TCU para o fato.
40.4.	A aferição do nexo de causalidade começa pela demonstração da produção do serviço previsto no Convênio. Constitui ônus do gestor, dentro do dever constitucional de prestar contas, provar que o objeto pactuado foi executado.
40.4.1.	O gestor teve a oportunidade de fazê-lo perante o Ministério do Turismo e, agora, perante o TCU e negligenciou esse dever. Repetiu afirmação de ter executado, sem apresentar comprovação.
40.5.	Além da comprovação da execução física, elemento essencial para a verificação do nexo, também deve o gestor fazer a demonstração do nexo financeiro e jurídico. Lembrando que este só é aferível se o nexo físico foi atendido.
40.5.1.	A despeito da não comprovação da execução física, o subterfúgio de introduzir um intermediário entre o prestador do serviço e o contratante, usando de elementos formais tendentes a fazer parecer que a contratação se encaixava em hipótese de inexigibilidade de licitação (Lei 8.666/1993, art. 25, III) converge para a conclusão que os atos formais se constituam em simulação de documentos para iludir o Controle Externo.
40.6.	A apreciação dessa simulação foi exposta no item 39 e subitens. Resumidamente, o gestor força a situação para criar elementos formais que justificariam a aplicação do art. 25, III da Lei de Licitação, mas não é bem-sucedido nessa tentativa.
40.6.1.	A contratação de um terceiro para contratar o prestador de serviços não se encaixa no artigo 25, nem mesmo na Lei de Licitação, que não admite a supressão do devido procedimento de licitação na contratação de prestadores de serviços pela administração pública.
40.6.2.	A inserção de intermediário é iniciativa e exigência do gestor. Cada um dos artistas poderia ter sido contratado pelo gestor mediante a celebração de contrato diretamente com ele ou por intermédio do empresário.
40.6.3.	A declaração de exclusividade juntada aos autos serve para comprovar a ilicitude da contratação. Com ela é possível identificar que foi produzida para possibilitar a contratação pelo gestor do convênio; não significa que o intermediário está autorizado a negociar ou vender um show. No dia e local designado na declaração está programada a exibição de atrações artísticas custeada com recursos públicos e sem cobrança de ingresso.
40.6.3.1.	Os shows acontecem todos os anos, faz parte do calendário da cidade. O pseudointermediário não obteve a declaração para vender um show oneroso em concorrência com os shows gratuitos. A ele foi dada a declaração para figurar como contratante perante a entidade gestora do convênio.
40.6.4.	A negociação real com os verdadeiros prestadores de serviços é conduzida pelo gestor ou por alguém que o representa. 
40.6.5.	Se os artistas não confiam no ente público, que tem solvabilidade e patrimônio, e exigem pagamento antecipado. Por que aceitaria correr o mesmo risco de não receber o pagamento, desta vez, de uma pessoa sem a mesma solvabilidade?
40.6.6.	O intermediário só pagaria o cachê do artista depois de receber do gestor do convênio. Em regra, o intermediário não detém condição econômico-financeira para responder pelo volume dos cachês cobrados.
40.7.	Portanto, a documentação produzida e apresentada como prestação de contas não tem conexão com a realidade e não é apta a demonstrar o nexo de causalidade, mesmo que seja sob o estreito âmbito da comprovação financeira. E a comprovação física não foi demonstrada.
Marcelo Gomes de Azevedo Júnior - ME (peças 12, 16, 21) 
41.	A empresa foi citada por meio do Ofício 1802/2017-TCU/SECEX-PB, recebido em 17/10/2017. Apresentou defesa, em 3/11/2017, conforme consignado no item 21.3 e subitens.
42.	Transcreve-se adiante o teor da citação.
Ato impugnado: receber dinheiro proveniente de saques da conta específica do referido convênio sem que ficasse comprovada a execução dos serviços de divulgação (rádio, jornal e carro de som) previstos em contrato por meios que permitam caracterizar/identificar os serviços custeados, a exemplo de vídeos, originais de publicações em jornais, jingles, fotografias, mapa de apuração dos serviços de mídia, entre outros.
Defesa
43.	Preliminarmente, reclama a aplicação de prescrição pelo decurso de mais de cinco anos entre a assinatura do contrato e a citação administrativa. Em defesa dessa tese, cita decisão do STF no MS 25963-DF que entendeu aplicável esse prazo em caso de revisão de aposentadoria; decisão do STJ no RMS 25652 que entendeu aplicável a prescrição em caso de anulação de ato administrativo.
44.	Quanto à execução do objeto contratado, a defesa informa que foi vencedora no processo de licitação convite 04/2009, para a produção e divulgação do evento por meio de mídia em rádio, TV e jornal, no valor de R$ 16.000,00. Descreve os itens em que fora vencedora.
44.1.	Informa que a FCASSPB, no mês de junho/2009, autorizou alteração de mídia, sendo retirada as inserções das rádios para substituição por unidade volante (carro de som) .
44.1.1.	Alega que não ocorreu majoração do valor inicial da contratação, apenas readequação da forma de prestação de parte da mídia.
44.2.	Informa que acompanha a defesa um CD contendo o jingle usado na divulgação pelo carro de som, uma transcrição do texto correspondente e umas fotos dos carros de som.
44.3.	Alega impossibilidade de comprovar a publicação nos jornais, em razão de os veículos de comunicação contratados terem encerrado as atividades, não mais existindo.
44.4.	Sugere ao TCU que faça diligência aos órgãos competentes para obtenção de documentação comprobatória.
44.5.	Entende não haver dano ou inexecução dos serviços e assim razão para condenar o contratado.
45.	Traz à lume o princípio da equivalência material dos contratos, segundo o qual o primado do cumprimento do contrato nos exatos termos cede à valoração da equivalência de prestações, de modo que uma das partes não obtenha vantagem excessiva em detrimento da outra.
45.1.	Entende, portanto, que o TCU não pode cobrar do requerente todo o valor contratual se há o reconhecimento de execução parcial, sob pena de enriquecimento ilícito.
45.2.	Lembra da possibilidade de parcelamento de débitos em até 36 prestações (Lei 8.443/1992, art. 26; e RITCU, art. 217) .
46.	Ao final, requer (a) o acolhimento da ocorrência de prescrição, (b) o afastamento do débito e (c) a condenação parcial em débito, com parcelamento da dívida em até 36 vezes.
Análise
47.	Quanto à prescrição de débito oriundo de ilícitos administrativos, a Súmula TCU 282 fixou o entendimento de que "As ações de ressarcimento movidas pelo Estado contra os agentes causadores de danos ao erário são imprescritíveis".
47.1.	O mero transcurso do tempo não acarreta, em toda e qualquer situação, prejuízo à ampla defesa ou à constituição do contraditório, devendo a configuração de tal prejuízo ser analisada em cada caso concreto, sob pena de violar-se a regra da imprescritibilidade das ações de cobrança de dano ao erário (Acórdão 3457/2017-TCU-Segunda Câmara, Relator Marcos Bemquerer) .
47.2.	O reconhecimento da prescrição da pretensão punitiva não implica o afastamento do débito, porquanto as ações de ressarcimento movidas pelo Estado contra os agentes causadores de danos ao erário são imprescritíveis, nos termos do art. 37, § 5º, da Constituição Federal e da Súmula TCU 282 (Acórdão 76/2017-TCU-Plenário, Relator Ana Arraes) .
47.3.	Esse entendimento não foi afetado pela deliberação do STF no RE 669.069 (Repercussão Geral 666) . Em vários julgados o TCU tem formulado o seguinte entendimento.
A tese fixada pelo STF no RE 669.069 (Repercussão Geral 666) , que trata da incidência da prescrição nos débitos com a União decorrentes de ilícitos civis (prazo prescricional de cinco anos) , não alcança prejuízos que decorram de ilícitos administrativos, como a não comprovação da regular gestão de recursos públicos, que são imprescritíveis (Acórdãos 232/2017, 11228/2017, 1019/2018 - Primeira Câmara, Relatores Bruno Dantas, Benjamin Zymler, Augusto Sherman, respectivamente) .
47.4.	A suspensão pelo STF das demandas nas quais esteja em questão a prescritibilidade da pretensão de ressarcimento ao erário com base em decisão de tribunal de contas (RE 636.886/STF) alcança tão somente a fase judicial de cobrança do título extrajudicial, não atingindo os processos de controle externo em trâmite. Até julgamento definitivo em contrário pelo STF, permanecem imprescritíveis as pretensões de ressarcimento decorrentes de tomadas de contas especiais (Acórdão 8486/2017-TCU-Segunda Câmara, Relator Augusto Nardes) .
48.	A pretensão punitiva do TCU subordina-se ao prazo geral de prescrição de dez anos estipulado no art. 205 da Lei 10.406/2002 (Código Civil) , cuja contagem se inicia na data de ocorrência da irregularidade sancionada e se interrompe, uma única vez, na data do ato que ordenar a citação, a audiência ou a oitiva da parte, nos termos do art. 202, inciso I, do mesmo diploma legal (Acórdão 10364/2017-TCU-Segunda Câmara, relator Marcos Bemquerer) .
48.1.	A prescrição prevista na Lei 9.784/1999 não se aplica à atividade de controle externo. O instituto da prescrição nos processos do TCU obedece ao art. 37, § 5º, da Constituição Federal, no que tange ao ressarcimento do prejuízo, e ao art. 205 da Lei 10.406/2002 (Código Civil) , no que se refere à pretensão punitiva. Assim, quanto ao débito, a ação é imprescritível, e quanto à aplicação de sanções, ela prescreve em dez anos a contar da data de ocorrência das irregularidades (Acórdão 374/2017-TCU-Plenário relator Bruno Dantas) .
48.2.	A data de interrupção do prazo prescricional da pretensão punitiva do TCU é a do ato que ordenou a citação, a audiência ou a oitiva da parte, não a data da efetivação da comunicação (Acórdão 1638/2017-TCU-Segunda Câmara, relator José Múcio Monteiro) .
48.3.	Os eventos sob análise acontecem no mês de junho/2009. Sendo o prazo de prescrição da pretensão punitiva de dez anos, a prescrição ocorreria em junho de 2019. Mas esse prazo foi interrompido, em 27/9/2017, data do ato que ordena a citação (peça 9) , fazendo com que o prazo prescricional se estenda até 27/9/2027.
48.4.	A pretensão punitiva não está prescrita.
49.	A jurisprudência colacionada pela defesa não se aplica ao caso sob exame, haja vista que não se tratava de débito perante o erário federal decorrente de ilícito administrativo.
49.1.	No AG REsp 443971 a matéria sob discussão era tributária, sobre a qual não pairam dúvidas sobre a prescrição.
49.2.	No RMS 25652 o STJ deliberou sobre matéria funcional, o vínculo entre o servidor e o Estado, entendendo aplicável o princípio da segurança jurídica para prestigiar admissão, mesmo irregular, ocorrida há mais de 20 anos.
49.3.	No MS 25963, o STF apreciou questão funcional decorrente de aposentadoria cassada pelo TCU, após anterior decisão favorável, para o qual foi privilegiada a segurança jurídica.
50.	Pelo exposto, a alegação de prescrição é rechaçada, seja a do débito seja a de eventual multa.
51.	Quanto à execução do objeto do contrato, a defesa confirma que participara do Convite 04/2009, que fora vencedora do certame, que firmara contrato. Desse modo, a participação do citado na produção dos fatos sob análise está pacificada.
51.1.	Quanto aos serviços de rádio e carro de som, alega que ocorrera a substituição das mídias de rádio por carro de som (R$ 1.770,00) , conforme comunicado da FCASSPB (peça 20, p. 21) . Informa que procedera às alterações solicitadas após receber a solicitação escrita.
51.1.1.	Observa-se que a suposta substituição de meio de divulgação se dá com imprecisão técnica. Imprecisão que já está presente no objeto original. Não há especificação sobre o tipo de veículo automotor, sobre a capacidade/potência dos equipamentos, sobre a área geográfica da divulgação (não é informado os municípios onde os serviços serão prestados) , sobre a duração da divulgação da mídia em cada município, sobre os horários de difusão, sobre a duração do áudio da mídia.
51.1.1.1.	É de duvidar que um prestador de serviço fosse capaz de formular um preço diante do completo desconhecimento das características do serviço que seria prestado. Na alteração do plano de mídia não se diz nada. Apenas a afirmação de que se troca uma mídia por outra sem alterar o valor final.
51.1.1.2.	Essa imprecisão na contratação do carro de som se estende aos demais itens, que não oferecem elementos suficientes para formular preço.
51.1.1.3.	Para coroar essa nebulosidade a respeito do objeto, o faturamento descreve os serviços na nota fiscal da seguinte maneira: "referente ao evento festejos juninos Santo Antônio em Gurjão-PB, conforme carta convite 04/2009 (mídia do evento citado) ". Se esse fato fosse verdadeiro, qual a chance de o gestor conseguir efetuar a liquidação da despesa? Detalhe: faturou-se os serviços consignados no convite, sem fazer ressalvas sobre a alteração promovida no objeto.
51.1.2.	Alega a FCASSPB na comunicação ao contratado que a alteração pretendia propagar com maior intensidade o evento. Essa afirmação não faz sentido. A divulgação em rádio atinge, simultaneamente, dezenas de milhares de pessoas, em diversos municípios; portanto, teria "maior intensidade" do que uma divulgação por meio de carro de som, que é restrita a quem está próximo.
51.1.2.1.	Certamente, o amplo alcance da mídia de rádio explica por que o preço desse serviço é muito mais caro do que o do carro de som. No caso do próprio contrato sob exame, a hora do carro de som custa R$ 29,50, enquanto 30 segundos de rádio custam entre R$ 26,00 e R$ 30,00. Portanto, 120 vezes mais caro do que o serviço de carro de som.
51.1.3.	Diferente do alegado, a comunicação da FCASSPB não suprimiu as mídias de rádio; apenas os serviços da Rádio Sociedade de Soledade AM (R$ 1.560,00) e Campina FM (R$ 1.800,00) são substituídos.
51.1.3.1.	Não é correta, portanto, a afirmação da defesa de que todas as mídias de rádio tinham sido substituídas. Assim, nada foi apresentado como comprovação da execução dos serviços ou como defesa para as despesas relativas às rádios Serra Branca FM (R$ 1.800,00) e Caturité AM (R$ 1.560,00) .
51.1.3.2.	Destaque-se, mais uma vez, a descrição do objeto impeditiva de formulação de preços para o serviço. É sabido que os preços desse serviço variam de acordo com o horário de veiculação, do dia e do programa em que é inserido. O objeto não informa em que dias ocorrerá a veiculação, em que faixas horárias e quantas vezes será veiculado em cada uma. Essa absurda deficiência na descrição do objeto afeta também a liquidação da despesa, pois o prestador do serviço estaria livre para executar a divulgação do modo que bem entendesse, cabendo ao contratante apenas contar as veiculações.
51.1.4.	A alteração foi promovida em 7/6/2009, a quatro dias do início dos festejos. Admitindo-se que seja verdadeira a alegação, denota-se má gestão do convênio e do contrato, pois a produção das mídias já deveria estar concluída e as veiculações nas rádios já deveriam estar ocorrendo.
51.1.5.	O certo é que não foi apresentada comprovação para a execução dos serviços de carro de som; nem para o serviço originalmente contratado, nem para o alegado acréscimo.
51.1.5.1.	O CD (peça 20, p. 32 - doc 9) fornecido com a defesa não contém informação alguma; o arquivo "Carro de Som - Festejos Juninos Santo Antônio.mp3", de 31/10/2017, 09:31, com 1KB de tamanho, de tão pequeno, sequer abre algo (peça 42) .
51.1.5.2.	A transcrição do texto correspondente ao áudio que teria sido divulgado pelo carro de som e fornecido pela defesa (peça 20, p. 34) também não é idôneo a demonstrar a ocorrência do serviço.
51.1.5.3.	As três fotos de carros de som (um caminhão e duas kombis) não são adequadas para provar a execução dos serviços. Só prova que na imagem existe um carro de som. Não é possível inferir a quem os veículos pertencem; se os proprietários firmaram contrato com Marcelo G. A. Jr - ME; existindo o contrato, se teve vínculo com o objeto deste convênio; se os veículos, na foto, estavam executando o serviço ou se foram usados na prestação dele (peça 20, p. 35-36) .
51.1.5.4.	Por outro lado, da diferença entre os veículos e equipamentos de aparelhagem é esperado reflexo sobre o preço. O caminhão é um trio elétrico que deve ser mais caro que as kombis. Mesmo entre estas, percebe-se diferença de padrão que também é apta a gerar diferença de preço. A falta de uniformidade ou padrão entre os diversos veículos desacredita a alegação de que tenham algum nexo com o convênio.
51.1.5.5.	Mesmo que tivesse existido os três carros de som, ainda assim não seria suficiente para justificar as despesas, haja vista que o recurso supostamente alocado para esse fim seria suficiente para quase cinco carros de som ou 287,8 horas de serviços (soma das parcelas de rádio e carro de som, R$ 8.490,00 dividido pelo preço da hora de carro de som, R$ 29,50) .
51.1.5.6.	Além do mais, dois carros de som adicionais não seriam suficientes para produzir divulgação de 60 horas cada um em quatro dias. Para que tal ocorresse, teria que operar durante 15 horas consecutivas, inclusive de madrugada e de noite. Mesmo que essa situação improvável fosse declarada pela defesa, o que não ocorreu, ainda faltaria 107,8 horas de carro de som para complementar as 227,8 horas adicionais (soma das 4 parcelas de rádio = R$ 6.720,00/R$ 29,50) .
51.1.5.7.	As alegações em relação aos serviços de carro de som e divulgação em rádios são irrazoáveis e não comprovadas. Portanto, rejeita-se as alegações e mantém-se o débito em relação a ambas as despesas.
51.1.5.7.1.	A prestação de contas, confirmada pela defesa de Marcelo Gomes de Azevedo Junior - ME, conduz o julgador a inferir a ocorrência de uma simulação. Não é crível que, no mundo real, a contratação do serviço de publicidade tivesse ocorrido nas bases consignadas. Aos fornecedores não foram fornecidos elementos essenciais para formar preço, mesmo assim ocorreu cotação; já o contratante deu por prestado o serviço para o qual não tinha condições ou referências para aferir a execução dele.
51.1.5.7.2.	Convém lembrar o pano de fundo dominante desse quadro: na divulgação em jornais existe uma clara informação de que a FCASSPB não executou ou realizou o evento. Quem executou o evento foi a uma rádio e uma associação de Gurjão. Prova essa juntada aos autos pelos gestores do convênio e pela empresa, supostamente, contratada (vide também item 38 e subitens; 51.2.6 e subitens) .
51.1.5.7.3.	Marcelo Gomes de Azevedo Junior - ME não apresentou evidência de que qualquer das despesas, objeto do convênio, a ele atribuídas por contrato tenha sido por ele contratada. Existe fotos de carros de som, mas nenhum contrato ou faturamento do prestador de serviço contra ele, de modo a constituir um vínculo entre o prestador de serviços e o contratado pela FCASSPB.
51.1.5.7.4.	A inverossimilhança da situação e os elementos dos autos impõe a rejeição da defesa e glosa total das despesas listadas no contrato com Marcelo Gomes de Azevedo Junior - ME por quebra do nexo de causalidade e não comprovação dos serviços.
51.2.	Em relação à publicação nos jornais, foram contratados cinco anúncios perante o Jornal da Paraíba (5 X R$ 802,00) e o Diário da Borborema (5 X R$ 700,00) . A defesa só exibiu comprovação de um dia de publicação (12/6/2009) no Correio da Paraíba (peça 20, p. 25) .
51.2.1.	Mesmo assim, não apresentou um exemplar do jornal e sim uma cópia da página D4. A defesa tinha ciência do modo como deveria comprovar a execução do serviço, mas negligenciou a respeito.
51.2.2.	A defesa dos gestores juntou exemplares dos jornais dos dias 11/6 (Diário da Borborema) e 12/6 (Correio da Paraíba) (peça 27, p. 153-154) . Esses elementos também fazem prova em favor da empresa que não logrou apresentá-las.
51.2.3.	A alegação de que o jornal Diário da Borborema fechou, em 1/2/2012, não é suficiente para liberar a empresa citada da comprovação. Ela deveria ter esses elementos em arquivo, já que era o modo de comprovar os serviços prestados. Também poderia se socorrer de outras fontes, a exemplo de bibliotecas, o Grupo Controlador Diários Associados e os empreendimentos remanescentes do mesmo grupo na Paraíba. Conforme consta da notícia anexada, os Diários Associados que comandavam o grupo de comunicação mantiveram em funcionamento na Paraíba a Rádio e a TV Clube. Portanto, não foi comprovada e não foi justificada a não comprovação das publicações em jornais (peça 20, p. 28) .
51.2.4.	Em relação ao Jornal da Paraíba, a notícia fornecida deixa claro que a Rede Paraíba de Comunicação encerrou a VERSÃO IMPRESSA do jornal, cuja última edição foi às bancas, em 10/4/2016 (peça 20, p. 30-31) . O jornal continua em circulação na internet (http://www.jornaldaparaiba.com.br/, em 24/4/2018) até os dias atuais. Portanto, não existe impedimento para que a empresa obtivesse os exemplares publicados.
51.2.5.	Os efeitos e consequências da não apresentação das provas, que é ônus da parte, recai sobre ela própria.
51.2.6.	Pelos elementos formais, poderia ser constituído débito em relação a oito publicações não comprovadas; de um total de R$ 7.510,00, seriam glosados R$ 6.008,00. Porém, essas próprias publicações e o folder (peça 27, p. 157) desmentem o nexo de causalidade (vide também item 38 e subitens) .
51.2.6.1.	A defesa não apresentou prova de que as publicações juntadas aos autos são resultado de atuação empresarial dela e que tem correlação com o convênio destes autos. Não consta contrato, faturamento dos veículos de comunicação ou qualquer outra evidência que vincule a publicação à empresa Marcelo Gomes de Azevedo Junior - ME.
51.2.6.2.	Não foi a FCASSPB que realizou/executou o convênio. O evento foi realizado pela Rádio Gurjão FM e pela Associação Comunitária de Comunicação e Cultura de Gurjão, conforme é declarado no folder e nas publicações de jornais (peça 27, p. 157; peça 27, p. 153, 154) .
51.2.6.3.	Em troca de ofícios, a Associação Comunitária de Comunicação e Cultura de Gurjão informa à FCASSPB que "achamos oportuno a iniciativa dessa Fundação, motivo pelo qual apoiamos a realização do evento, comprometendo-nos de ajudar no que for possível para o êxito do evento" (peça 27, p. 17-18) .
51.2.6.4.	Não está explicado o porquê da encenação, mas os elementos indicam que a associação comunitária de Gurjão não apoiou o evento, ela o executou.
51.2.6.5.	Portanto, despesa alguma juntada aos autos a pretexto de comprovar a execução deste convênio por intermédio da FCASSPB possui nexo de causalidade porque, se houve o evento e alguma despesa, ela foi implementada por aqueles que se declararam executores do evento.
51.2.6.6.	A prestação de contas não tem idoneidade para comprovar a aplicação dos recursos e os elementos colhidos evidenciam que se trata de uma simulação. A única prova juntada aos autos revela que a Fundação que prestou contas não tem relação com o evento e que terceiro foi quem o executou.
51.2.6.7.	Mesmo as duas publicações em jornais a respeito do evento, não serve para abater qualquer débito, já que se trata de serviço prestado a terceiro e que não foi demonstrada a vinculação dele com Marcelo Gomes de Azevedo Junior - ME e com este convênio.
51.3.	Diante do exposto, as despesas com rádios e carros de som não foram comprovadas e as duas únicas comprovações de publicação em jornais não é aproveitável porque não tem nexo com a atuação da FCASSPB na execução do convênio. O evento, se aconteceu, fora realizado por terceiro que não é parte nestes autos.
51.3.1.	Portanto, devem ser rejeitadas as alegações de defesa de Marcelo Gomes de Azevedo Júnior - ME e glosadas integralmente as despesas lançadas na prestação de contas do convênio.
Conclusão
52.	Trata-se de TCE instaurada pelo MTur em razão da não comprovação da execução física e de outras irregularidades, conforme registrado na Nota Técnica de Reanálise nº 0953/2011 que imputou débito total aos responsáveis.
53.	O convênio é decorrente de emenda parlamentar do Deputado Rômulo Gouveia (à época no PSDB-PB) .
54.	A instauração da TCE se baseou na Nota Técnica de Reanálise nº 0953/2011, que imputou débito total aos responsáveis.
55.	Foram citados nesta TCE Edilane Silva Nunes, Márcio de Lima Rodrigues, Marcelo Gomes de Azevedo Júnior - ME, Ednaldo de Sousa Lima - ME, e Fundação de Cultura Assistência Social e Saúde da Paraíba (FCASSPB) .
55.1.		A empresa Ednaldo de Sousa Lima - ME e Fundação de Cultura Assistência Social e Saúde da Paraíba foram citadas por via editalícia, mas não atenderam à citação e não se manifestaram quanto às irregularidades verificadas. Destaca-se que antes da citação por edital foram adotadas providências que esgotaram as tentativas de localização do responsável.
55.1.1.	Transcorrido o prazo regimental fixado e mantendo-se inertes os aludidos responsáveis, impõe-se que sejam considerados revéis, dando-se prosseguimento ao processo, de acordo com o art. 12, § 3º, da Lei 8.443/1992.
55.1.2.	Convém destacar que Fundação de Cultura Assistência Social e Saúde da Paraíba, que é a executora do convênio, não foi encontrada no endereço estatutário, conforme item 21.5 e subitens. Ela não existe ou não atualizou o endereço como devia. Ou ainda nunca existiu.
55.2.	A Sra. 	Edilane Silva Nunes e o Sr. Márcio de Lima Rodrigues receberam os ofícios que lhes foram remetidos, apresentaram, em conjunto e por meio do mesmo advogado, alegações de defesa, que foram apreciadas e rejeitadas (vide itens 29 a 40.7) .
55.2.1.	Não apresentou provas da execução do objeto do convênio, tanto a ocorrência dos shows quanto a divulgação do evento, apenas formulou afirmação genérica de que teria executado.
55.2.2.	Não apresentou prova ou argumento razoável para afastar a indevida e desnecessária interposição de intermediário na contratação de artistas.
55.2.2.1.	A realidade dos shows não condiz com o discurso apresentado pela defesa. O intermediário não é empresário exclusivo dos artistas e nem detinha exclusividade para a região ou município.
55.2.2.2.	Não interessa ao empresário do ramo artístico concorrer com shows gratuitos financiados com recursos públicos. No dia e local para o qual se conferia exclusividade aconteciam, anualmente, shows gratuitos. Logo, o intermediário não tinha o elenco dos artistas pretendidos; depois de serem escolhidos os artistas para o show é que o empresário é chamado e lhe é dada uma "declaração de exclusividade".
55.2.2.3.	Isto é, o intermediário é inserido no processo depois que tudo está acertado. Por isso, que as declarações inseridas nos autos só provam que foram expedidas para viabilizar uma contratação por meio de inexigibilidade de licitação. Uma modalidade de licitação que facilita a montagem do processo, de acordo com os interesses em jogo. Mesmo assim, essa documentação não é suficiente para justificar o enquadramento da contratação nessa modalidade de licitação.
55.2.3.	A defesa também não conseguiu afastar a quebra do nexo de causalidade entre os saques na conta específica e os serviços faturados pela empresa Ednaldo de Souza Lima - ME. Não conseguiu afastar a imputação de simulação e não produziu argumento razoável para elidir a irregularidade.
55.2.3.1.	A única prova da ocorrência de serviço previsto no convênio (publicação em jornais) torna claro que o evento, se aconteceu, sequer foi realizado por quem figura na prestação de contas como tal. Nas publicações consta expressa indicação dos realizadores do evento: Rádio Gurjão FM (frequência 87,9MHz) e Associação Comunitária de Comunicação e Cultura de Gurjão (associação de direito privado que atua no setor de serviços domésticos e pessoais) .
55.2.3.2.	Logo, toda e qualquer despesa lançada na prestação de contas não guarda correspondência com algum fato da vida real, por isso a quebra total do nexo de causalidade.
55.3.	A empresa Marcelo Gomes de Azevedo Junior - ME recebeu o ofício que lhe foi remetido, apresentou alegações de defesa, que foram apreciadas e rejeitadas (vide itens 41 a 51.3.1) . 
55.3.1.	A empresa foi chamada a comprovar que prestou os serviços para os quais foi contratada com recursos do convênio. Os serviços consistiam na divulgação dos festejos juninos em rádios (4) , em jornais (2) e em carro de som (60h) .
55.3.2.	Afirma que não foram executados os serviços de rádio sob a justificativa de que foram substituídos pela divulgação em carros de som. Mas a prova que apresentou da alteração registra que apenas os serviços das rádios Sociedade de Soledade AM (R$ 1.560,00) e Campina FM (R$ 1.800,00) foram substituídos. Assim, os serviços das rádios Serra Branca FM (R$ 1.800,00) e Caturité AM (R$ 1.560,00) foram mantidos. A defesa contraria as provas por ela própria juntadas e não comprovou os serviços de rádio.
55.3.3.	De dez publicações em jornais contratadas, cinco no Diário da Borborema (R$ 3.500,00) e cinco no Jornal da Paraíba (R$ 4.010,00) , não comprovou como devia nenhuma. Mas os gestores juntaram prova hábil de uma publicação no Diário da Borborema (R$ 700,00) e uma no Jornal da Paraíba (R$ 802,00) .
55.3.3.1.	As publicações em jornais não se prestam a comprovar execução de serviços do convênio porque se trata de despesas da Rádio Gurjão FM e da Associação Comunitária de Comunicação e Cultura de Gurjão, que figuram na publicação dos jornais como REALIZADORES dos festejos juninos de Gurjão. Portanto, não comprovada as publicações em jornais.
55.3.4.	Foi prevista despesa com 60h de carro de som a R$ 29,50/h. A empresa alega que esse serviço foi acrescido com a supressão dos serviços de rádio; as despesas com rádio totalizavam R$ 6.720,00, suficiente para ampliar os serviços de carro de som em mais 227,8h, num total de 287,8h.
55.3.4.1.	A empresa pretende comprovar a prestação do serviço por meio de fotos de três carros de som (um caminhão e duas kombis) , um CD e um texto do suposto aúdio que teria sido usado nos carros de som.
55.3.4.2.	As fotos são imprestáveis para provar a prestação do serviço. O CD só continha um arquivo de 1KB, que não abriu ou não tinha conteúdo. O texto ou transcrição de um suposto áudio só prova o próprio texto, não a prestação dos serviços.
56.	A licitação na modalidade convite, pela forma impeditiva da formulação de preço como foi descrito o objeto, a Inexigibilidade de Licitação, pela evidente montagem de processo para forçar um enquadramento indevido e interposição de terceiro para produzir documentos para iludir o Controle Externo, e as publicações em jornais que comprovaram que a realização do evento, se ocorreu, foi da responsabilidade de pessoas estranhas a este processo reforçam as conclusões de que a prestação de contas é uma simulação e que não tem nexo de causalidade com os saques efetuados na conta específica do convênio.
57.	Vale ressaltar que não ocorreu a prescrição da pretensão punitiva do TCU, conforme Acórdão 1441/2016-TCU-Plenário, que uniformizou a jurisprudência acerca dessa questão, uma vez que os atos em análise foram praticados a partir do exercício de 2009 e o prazo geral de prescrição é aquele indicado no art. 205 do Código Civil, que é de 10 anos, podendo, portanto, ser aplicada multa ao responsável.
58.	Diante da revelia das empresas Ednaldo de Sousa Lima - ME e Fundação de Cultura Assistência Social e Saúde da Paraíba e da análise promovida, propõe-se rejeitar as alegações de defesa apresentadas pela Sra. Edilane Silva Nunes, pelo Sr. Márcio de Lima Rodrigues (itens 29 a 40.7) e pela empresa Marcelo Gomes de Azevedo Junior - ME (itens 41 a 51.3.1) , uma vez que não foram suficientes para sanear as irregularidades a eles atribuídas e tampouco lograram afastar o débito imputado aos responsáveis.
58.1.	Inexistindo nos autos elementos que permitam concluir pela ocorrência de boa-fé ou de outros excludentes de culpabilidade em suas condutas, propõe-se que suas contas sejam julgadas irregulares, nos termos do art. 202, § 6º, do Regimento Interno/TCU, e que os responsáveis sejam condenados em débito, bem como que lhes seja aplicada a multa prevista no art. 57 da Lei 8.443/1992.
PROPOSTA DE ENCAMINHAMENTO
59.		Diante do exposto, submetemos os autos à consideração superior, propondo ao Tribunal:
59.1.	com fundamento nos arts. 1º, inciso I, 16, inciso III, alínea "d", e § 2º da Lei 8.443/1992 c/c os arts. 19 e 23, inciso III, da mesma Lei, e com arts. 1º, inciso I, 209, inciso IV, e § 5º, 210 e 214, inciso III, do Regimento Interno, que sejam julgadas irregulares as contas do Sr. Márcio de Lima Rodrigues, CPF XXX.682.674-XX, da Sra. Edilane Silva Nunes, CPF XXX.166.274-XX, e da Fundação de Cultura Assistência Social e Saúde da Paraíba, CNPJ 07.630.669/0001-06, na condição de gestor (o primeiro e a terceira) , de tesoureira (segunda) na gestão do convênio, e condená-los, juntamente com as empresas Ednaldo de Sousa Lima - ME, CNPJ 01.711.148/0001-05, e Marcelo Gomes de Azevedo Júnior - ME, CNPJ 05.070.411/0001-77, todos em solidariedade, ao pagamento das quantias a seguir especificadas, com a fixação do prazo de quinze dias, a contar das notificações, para comprovarem, perante o Tribunal (art. 214, inciso III, alínea "a", do Regimento Interno) , o recolhimento das dívidas aos cofres do Tesouro Nacional, atualizadas monetariamente e acrescidas dos juros de mora, calculados a partir das datas discriminadas, até a data dos recolhimentos, na forma prevista na legislação em vigor;
	Da Fundação de Cultura Assistência Social e Saúde da Paraíba, Márcio de Lima Rodrigues e Edilane Silva Nunes
	Em solidariedade com Ednaldo de Sousa Lima - ME
	Data
	Valor

	16/9/2009
	134.761,90

	Valor atualizado do débito até 18/9/2017: R$ 224.055,13 (peça 43) 
	E em solidariedade com Marcelo Gomes de Azevedo Junior - ME
	Data
	Valor

	15/9/2009
	15.238,10

		Valor atualizado do débito até 18/9/2017: R$ 25.334,87 (peça 43) 
59.2.	aplicar ao Sr. Márcio de Lima Rodrigues, à Sra. Edilane Silva Nunes, à Fundação de Cultura Assistência Social e Saúde da Paraíba, a Ednaldo de Sousa Lima - ME e a Marcelo Gomes de Azevedo Júnior - ME, individualmente, a multa prevista no art. 57 da Lei 8.443/1992 c/c o art. 267 do Regimento Interno, com a fixação do prazo de quinze dias, a contar das notificações, para comprovarem, perante o Tribunal (art. 214, inciso III, alínea "a", do Regimento Interno) , o recolhimento das dívidas aos cofres do Tesouro Nacional, atualizadas monetariamente desde a data do acórdão que vier a ser proferido até a dos efetivos recolhimentos, se forem pagas após o vencimento, na forma da legislação em vigor;
59.3.	autorizar, desde logo, nos termos do art. 28, inciso II, da Lei 8.443/1992, a cobrança judicial das dívidas, caso não atendidas as notificações;
59.4.	autorizar o pagamento da dívida da empresa Marcelo Gomes de Azevedo Júnior - ME, em até 36 parcelas mensais e consecutivas, e também aos demais devedores, caso seja solicitado, nos termos do art. 26 da Lei 8.443/1992 c/c o art. 217 do Regimento Interno, fixando-lhes o prazo de quinze dias, a contar do recebimento da notificação, para comprovarem perante o Tribunal o recolhimento da primeira parcela, e de trinta dias, a contar da parcela anterior, para comprovarem os recolhimentos das demais parcelas, devendo incidir sobre cada valor mensal, atualizado monetariamente, os juros de mora devidos, na forma prevista na legislação em vigor;
59.5.	encaminhar cópia do acordão que for adotado ao Procurador-Chefe da Procuradoria da República na Paraíba, nos termos do §3º do art. 16 da Lei 8.443/1992 c/c o § 7º do art. 209 do Regimento Interno do TCU, para adoção das medidas que entender cabíveis, informando-lhe que o inteiro teor da deliberação pode ser consultado no endereço www.tcu.gov.br/acordaos."
2.	Anuindo, no mérito, ao exame e proposta da Unidade Técnica, o Ministério Público junto ao Tribunal fez algumas observações à peça 46, nos seguintes termos:
"7.	De fato, os agentes arrolados nesta TCE não lograram trazer aos autos elementos probatórios capazes de sanar as inúmeras falhas identificadas no âmbito do Convênio nº 703613/2009. Como bem pontuou a unidade técnica, há dúvida sobre a ocorrência do festejo junino, além de existirem indícios de que, caso tenha sido realizado, o evento contou com o patrocínio de outras entidades, fato que não constou na prestação de contas da avença.
8.	Além disso, cabe frisar que a contratação irregular da produtora Ednaldo de Sousa Lima - ME por inexigibilidade de licitação também configura irregularidade grave que enseja a glosa dos valores despendidos no convênio vertente. Sobre esse assunto, é oportuno registrar que a jurisprudência deste Tribunal é uníssona em exigir a apresentação do contrato de exclusividade firmado entre o artista e seu empresário para caracterizar a hipótese de inexigibilidade de licitação prevista na Lei de Licitações, de modo que simples autorizações ou cartas de exclusividades temporárias não se prestam a comprovar a inviabilidade da competição, pois não retratam uma representação privativa para qualquer evento em que o profissional for convocado (Acórdãos nº s 1435/2017, Rel. Min. Vital do Rêgo; 96/2008, Rel. Min. Benjamin Zymler, ambos do Plenário; 8731/2017, Rel. Min. José Múcio Monteiro; 4178/2017, Rel. Min. Vital do Rêgo, ambos da 2ª Câmara) .
9.	Ante os elementos que compõem os autos e por considerar adequada a análise empreendida pela secretaria instrutora, este representante do Ministério Público junto ao TCU manifesta-se de acordo com a proposta de encaminhamento contida na instrução de peça 44, ratificada pelo pronunciamento de peça 45."
É o Relatório.

8.1. Danilo Coura Mariz (18625/OAB-PB), representando Márcio de Lima Rodrigues e Edilane Silva Nunes;  
8.2. Leidson Farias Silva (699/OAB-PB) e outros, representando Marcelo Gomes de Azevedo Junior - ME.

Subprocurador-Geral Paulo Soares Bugarin.

TOMADA DE CONTAS ESPECIAL. IRREGULARIDADES NA EXECUÇÃO DO OBJETO DO CONVÊNIO FIRMADO ENTRE O MINISTÉRIO DO TURISMO E A FUNDAÇÃO DE CULTURA ASSISTÊNCIA SOCIAL E SAÚDE DA PARAÍBA (FCASSPB) PARA A REALIZAÇÃO DO EVENTO "FESTIVIDADES JUNINAS DE SANTO ANTONIO EM GURJÃO" NO MUNICÍPIO DE GURJÃO-PB. CITAÇÃO. REVELIA DA FCASSPB E DA EMPRESA EDNALDO DE SOUSA LIMA - ME. EXCLUSÃO DE UMA DAS EMPRESAS DA RELAÇÃO PROCESSUAL. REJEIÇÃO DAS ALEGAÇÕES DE DEFESA DOS DEMAIS RESPONSÁVEIS. CONTAS IRREGULARES. DÉBITO. MULTA. CIÊNCIA.

TOMADA DE CONTAS ESPECIAL (TCE)

Secretaria de Controle Externo de Tomada de Contas Especial (Secex-PB).

Conforme consignado no Relatório precedente, esta Tomada de Contas Especial foi instaurada pelo Ministério do Turismo, em desfavor do Sr. Márcio de Lima Rodrigues e da Sra. Edilane Silva Nunes, na condição de presidente e tesoureira, respectivamente, em razão de impugnação total das despesas dos recursos repassados à Fundação de Cultura Assistência Social e Saúde da Paraíba (FCASSPB) por força do convênio Siconv 703613/2009, celebrado com o Ministério do Turismo (MTur) , que teve por objeto a realização do projeto intitulado "Festividades Juninas de Santo Antonio em Gurjão".
2.	A fase interna desta TCE obedeceu à regência normativa para a espécie e resultou na constatação de prejuízo ao Erário e identificação dos responsáveis, conforme Relatório de Tomada de Contas Especial (peça 24, p. 140-148) , Relatório e Certificado de Auditoria (peça 4, p. 166-170) , Parecer do Dirigente do Controle Interno (peça 4, p. 171) , em conclusões uniformes por considerar irregulares as contas prestadas. O pronunciamento ministerial respectivo consta da peça 4, p. 178.
3.	No âmbito deste Tribunal, após exame da documentação inicialmente trazida ao processo, a Secex-PB procedeu à citação dos responsáveis (Fundação de Cultura Assistência Social e Saúde da Paraíba - FCASSPB, Márcio de Lima Rodrigues e Edilane Silva Nunes, em solidariedade com as empresas Ednaldo de Sousa Lima - ME e Marcelo Gomes de Azevedo Junior - ME) , tendo os ofícios indicado adequadamente as irregularidades em apuração.
4.	Esgotadas as tentativas de localização dos responsáveis Ednaldo de Sousa Lima - ME e Fundação de Cultura Assistência Social e Saúde da Paraíba, procedeu-se, nos termos normativos vigentes, à citação por edital sem que houvesse resposta ao chamamento deste Tribunal, de modo que, transcorrido o prazo regimental fixado, resta considerá-los revéis e dar prosseguimento ao processo, nos termos do art. 12, § 3º, da Lei 8.443/1992.
5.	Apresentaram alegações de defesa os responsáveis Márcio de Lima Rodrigues, Edilane Silva Nunes e a empresa Marcelo Gomes de Azevedo Junior - ME.
6.	Desde logo, registro que, naquilo que não divergimos, a acolho e incorporo às minhas razões de decidir os fundamentos do exame empreendido pela Secex-PB (peça 44) , que contou inclusive com a anuência do Ministério Público junto ao Tribunal, sem prejuízo dos destaques que farei adiante.
7.	As irregularidades imputadas aos responsáveis Márcio de Lima Rodrigues, Edilane Silva Nunes e Fundação de Cultura Assistência Social e Saúde da Paraíba (FCASSPB)  foram as seguintes:
"a) não comprovar a execução dos serviços de shows artísticos previstos no convênio por meios que permitam caracterizar/identificar o artista, o local, a data, o evento custeado, o nome e a logomarca do Ministério do Turismo, entre outros elementos de comprovação da ocorrência do serviço, a exemplo de vídeos, publicações de notícias posteriores ao evento, fotografias; e efetuar saque na conta específica em favor da empresa contratada;
b) não comprovar a execução dos serviços de divulgação (publicação em jornais, carro de som e divulgação em rádios) do evento previstos no convênio por meios que permitam caracterizar/identificar o serviço prestado e a conexão com este convênio, entre outros elementos de comprovação da ocorrência do serviço, a exemplo de exemplares de jornais com a publicação contratada, fotografias, declaração da empresa prestadora do serviço, mapa de veiculação nas rádios, vídeos, publicações de notícias posteriores ao evento; e efetuar saque na conta específica em favor da empresa contratada;
c) inserir desnecessariamente, na contratação dos artistas, intermediário (empresa Ednaldo de Souza Lima - ME, CNPJ 01.711.148/0001-05) , mesmo podendo fazer contratação direta com os prestadores de serviço, e contratá-lo por intermédio da inexigibilidade de licitação 03/2009, caracterizada como simulação em razão da não apresentação do contrato de exclusividade com os artistas, com o objetivo de produzir documentos para ocultar o relacionamento comercial e financeiro com os artistas;
d) quebrar nexo de causalidade entre os saques na conta específica e os serviços faturados pela empresa Ednaldo de Souza Lima - ME, CNPJ 01.711.148/0001-05, em decorrência de os documentos da prestação de contas provir de simulação de licitação, contratação e faturamento."
8.	Em defesa conjunta (peça 28) , Márcio de Lima Rodrigues e Edilane Silva Nunes alegaram, em síntese, que: a) o objeto do convênio foi executado de acordo com o plano de trabalho aprovado; b) os documentos juntados aos  autos "são autossuficientes em decretar com maestria a completa execução do objeto pactuado"; c) não há provas de locupletamento ou desvio de finalidade na execução da avença; d) todas as bandas se apresentaram; e) "as divulgações midiáticas estão de igual forma comprovadas, tanto em jornais de grande circulação como na divulgação de rua mediante a utilização de carros de som"; f) juntaram ao processo documentos referentes à execução financeira com os recibos pagos à empresa vendedora da licitação, bem como declarações de funcionamento do Poder Público Municipal; g) a FCASS-PB atendeu às normas de credenciamento no portal de convênios, o que demonstra a regularidade de sua atuação e que "o nexo de causalidade já fora devidamente anexada ao processo"; e h) a inexigibilidade da licitação deve-se à realidade musical do Brasil, onde existem escritórios que administram artistas/bandas e criam uma rede de representantes em algumas regiões do país, tendo o escritório/empresário um contrato de exclusividade com o artista e um outro diferente com a rede de representantes, sendo que os acertos financeiros entre artista/banda e seus empresários/representantes são de livre negociação entre as partes. 
9.	A despeito das afirmações sobre a execução do objeto do convênio e sobre a regularidade da execução financeira e do nexo de causalidade entre valores recebidos e as despesas realizadas, não vieram ao processo provas dessas afirmações. Era necessário juntar aos autos documentos que permitissem, de modo inequívoco, caracterizar/identificar os artistas, o local, as datas, o evento custeado, entre outros elementos de comprovação da ocorrência do evento, a exemplo de vídeos, publicações de notícias posteriores ao evento, fotografias capazes de relacionar as bandas com o local e dia do evento, e a comprovação dos pagamentos dos artistas mediante instrumentos confiáveis. Entretanto, ao compulsar os autos, constato não ser possível relacionar, com um mínimo de certeza, as fotos (peça 4, p. 28-58) com o evento do convênio em exame. Logo, alegar que o objeto foi realizado e dizer que as provas estão no processo não eximem os responsáveis do ônus de demonstrar com clareza e objetividade que suas afirmações condizem com a realidade.
10.	Compulsando os autos, observo que a documentação existente, não é apta a atestar, de modo inequívoco, a realização do evento pela convenente. Nesse mesmo sentido se manifestou o Procurador do Ministério Público junto ao Tribunal, Dr. Paulo Soares Bugarin, nos seguintes termos (peça 46) :
"7.	De fato, os agentes arrolados nesta TCE não lograram trazer aos autos elementos probatórios capazes de sanar as inúmeras falhas identificadas no âmbito do Convênio nº 703613/2009. Como bem pontuou a unidade técnica, há dúvida sobre a ocorrência do festejo junino, além de existirem indícios de que, caso tenha sido realizado, o evento contou com o patrocínio de outras entidades, fato que não constou na prestação de contas da avença." (os grifos não constam do original) 
11.	De fato, pretendendo provar a divulgação do evento, foi juntado aos autos um folder, aparentemente o mesmo replicado nos jornais locais, com o anúncio de um evento que, segundo consta no rodapé dessa publicação, refere-se a evento realizado pela Rádio Gurjão FM (frequência 87,9MHz) e pela Associação Comunitária de Comunicação e Cultura de Gurjão (associação de direito privado que atua no setor de serviços domésticos e pessoais) . O Ministério do Turismo aparece apenas como apoiador do evento. Tal constatação foi registrada na instrução técnica de peça 44, item 38, nos seguintes termos:
"38. O folder, que é transcrito nas publicações em jornais, traz uma revelação inesperada. O evento anunciado NÃO FOI REALIZADO pela Fundação de Cultura, Assistência Social e Saúde da Paraíba, e sim pela Rádio Gurjão FM (frequência 87,9MHz) e pela Associação Comunitária de Comunicação e Cultura de Gurjão (associação de direito privado que atua no setor de serviços domésticos e pessoais) (vide também 51.2.6 e subitens) (peça 27, p. 157) .
12.	No que diz respeito ao procedimento licitatório, a despeito de todas as justificativas dos recorrentes sobre peculiaridades da cultura musical brasileira, não há que se afastar o cumprimento da lei que regula a matéria, especialmente quando a própria cláusula do convênio especificou que, na hipótese da inexigibilidade prevista no inciso III do art. 25 da Lei 8.666/1992, deveria constar da prestação de contas cópia do contrato de exclusividade dos artistas com o empresário contratado, registrado em cartório, sob pena de glosa dos valores envolvidos.
13.	A esse respeito, veja-se o registro da Secex-PB:
"39.2. A intenção de fragilizar a irregularidade porque o entendimento não estava consolidado cai por terra no cotejo da cláusula terceira, inciso II, alínea "jj", do Convênio que assim dispôs sobre a contratação de artistas.
jj) apresentar na prestação de contas, quando da contratação de artistas, consagrados, enquadrados na hipótese de inexigibilidade prevista no inciso IR do art. 25 da Lei nº 8.666/1992, atualizada, por meio de intermediários ou representantes, cópia do contrato de exclusividade dos artistas com o empresário contratado, registrado em cartório, sob pena de glosa dos valores envolvidos. Ressalta-se que o contrato de exclusividade difere da autorização que confere exclusividade apenas para os dias correspondentes à apresentação dos artistas e que é restrita à localidade do evento, conforme dispõe o Acórdão 96/2008-TCU-Plenário do TCU; e [grifo nosso]
39.3. Assim, havia clara disposição explicitando que autorização para dia e local específico não atendia os requisitos para a inexigibilidade de licitação. Portanto, descabe maiores ponderações sobre se seria exigível ou não a observância da orientação jurisprudencial do TCU, já que as partes envolvidas na gestão do convênio tinham ciência do procedimento a ser observado e subscreveram comprometendo-se a cumprir tal entendimento."
14.	Também, sobre a questão da inexigibilidade de licitação neste caso, assim se manifestou o Parquet:
"8. Além disso, cabe frisar que a contratação irregular da produtora Ednaldo de Sousa Lima - ME por inexigibilidade de licitação também configura irregularidade grave que enseja a glosa dos valores despendidos no convênio vertente. Sobre esse assunto, é oportuno registrar que a jurisprudência deste Tribunal é uníssona em exigir a apresentação do contrato de exclusividade firmado entre o artista e seu empresário para caracterizar a hipótese de inexigibilidade de licitação prevista na Lei de Licitações, de modo que simples autorizações ou cartas de exclusividades temporárias não se prestam a comprovar a inviabilidade da competição, pois não retratam uma representação privativa para qualquer evento em que o profissional for convocado (Acórdãos nº s 1435/2017, Rel. Min. Vital do Rêgo; 96/2008, Rel. Min. Benjamin Zymler, ambos do Plenário; 8731/2017, Rel. Min. José Múcio Monteiro; 4178/2017, Rel. Min. Vital do Rêgo, ambos da 2ª Câmara) ."
15.	Com esses destaques, entendo que não há como acolher as alegações de defesa dos responsáveis Márcio de Lima Rodrigues e Edilane Silva Nunes.
16.	Quanto à defesa apresentada empresa Marcelo Gomes de Azevedo Junior - ME, este responsável foi citado pelas seguintes irregularidades:
"Ato impugnado: receber dinheiro proveniente de saques da conta específica do referido convênio sem que ficasse comprovada a execução dos serviços de divulgação (rádio, jornal e carro de som) previstos em contrato por meios que permitam caracterizar/identificar os serviços custeados, a exemplo de vídeos, originais de publicações em jornais, jingles, fotografias, mapa de apuração dos serviços de mídia, entre outros."
17.	Em suas alegações de defesa, o responsável aduziu, em síntese, que: a)  ocorreu a prescrição da pretensão punitiva do Tribunal; b) foi vencedora no processo de licitação convite 04/2009, para a produção e divulgação do evento por meio de mídia em rádio, TV e jornal, no valor de R$ 16.000,00; c)  a FCASSPB, no mês de junho/2009, autorizou alteração de mídia, sendo retirada as inserções das rádios para substituição por unidade volante (carro de som) ; d) não ocorreu majoração do valor inicial da contratação, apenas readequação da forma de prestação de parte da mídia; e) acompanha a defesa um CD contendo o jingle usado na divulgação pelo carro de som, uma transcrição do texto correspondente e umas fotos dos carros de som; f) não é possível comprovar a publicação nos jornais em razão de os veículos de comunicação contratados terem encerrado as atividades, não mais existindo; g) o TCU deveria fazer diligência aos órgãos competentes para obtenção de documentação comprobatória; h) não houve dano ou inexecução dos serviços; i) pelo princípio da equivalência material dos contratos uma das partes não deve obter vantagem excessiva em detrimento da outra; j) o TCU não pode cobrar o valor contratual total quando há o reconhecimento de execução parcial, sob pena de enriquecimento ilícito; e k) o débito eventualmente imputado pode ser parcelado em até 36 prestações.
18.	Com respeito à prescrição, nos termos do ainda vigente Acórdão 1441/2016-TCU-Plenário (Relator Ministro Benjamin Zymler) , essa matéria restou pacificada nesta Corte de Contas. A pretensão punitiva do Tribunal de Contas da União subordina-se ao prazo geral de prescrição indicado no art. 205 do Código Civil (dez anos) e sua contagem inicia-se a partir da data de ocorrência da irregularidade sancionada e é interrompida pelo ato que ordenar a citação, a audiência ou oitiva da parte, de modo que não há que se falar em prescrição no presente caso, porque o prazo prescricional foi interrompido antes de completar dez anos, conforme demonstrado pela Unidade Técnica em sua instrução de peça 44:
"48.2. A data de interrupção do prazo prescricional da pretensão punitiva do TCU é a do ato que ordenou a citação, a audiência ou a oitiva da parte, não a data da efetivação da comunicação (Acórdão 1638/2017-TCU-Segunda Câmara, relator José Múcio Monteiro) .
48.3. Os eventos sob análise acontecem no mês de junho/2009. Sendo o prazo de prescrição da pretensão punitiva de dez anos, a prescrição ocorreria em junho de 2019. Mas esse prazo foi interrompido, em 27/9/2017, data do ato que ordena a citação (peça 9) , fazendo com que o prazo prescricional se estenda até 27/9/2027.
48.4. A pretensão punitiva não está prescrita."
19.	Quanto ao débito, especificamente, importa reafirmar, nesta oportunidade, que a jurisprudência desta Corte de Contas ainda é pacífica no sentido de que as ações de ressarcimento movidas pelo Estado contra os agentes causadores de danos ao Erário são imprescritíveis, nos termos do art. 37, § 5º, da Constituição Federal, da Súmula TCU 282 e de farta jurisprudência do Tribunal. 
20.	Não é do desconhecimento deste Tribunal que, na sessão virtual encerrada no dia 17/04/2020, o Plenário do Supremo Tribunal Federal, ao apreciar o Recurso Extraordinário 636.886, decidiu, em repercussão geral, com 7 votos favoráveis e 3 votos com ressalvas, fixar a tese de que "É prescritível a pretensão de ressarcimento ao Erário fundada em decisão do Tribunal de Contas". Entretanto, a questão ainda está em análise interna pelo TCU, com vista à apresentação de recurso ao STF, prevalecendo, por ora, a jurisprudência reinante, de modo que neste momento não há que se falar em prescrição do débito, nem em 5 nem em 10 anos.
21.	Nesse mesmo sentido têm caminhado os julgados desta Corte de Contas, a exemplo do entendimento acerca da prescrição da pretensão ressarcitória do TCU apresentado pelo Ministro Benjamin Zymler (Acórdão 5236/2020-TCU-Primeira Câmara, Sessão de 05/05/2020) , in verbis:
"12.	Enfatizo que estou aplicando a jurisprudência atual desta Corte de Contas sobre a matéria, consolidada na Súmula 282, para a prescrição do débito apurado e, no que tange à eventual aplicação de sanções, no incidente de uniformização de jurisprudência apreciado pelo Acórdão 1441/2016-TCU-Plenário, que adotou o prazo geral de prescrição indicado no art. 205 do Código Civil. Não desconheço que recentemente o Supremo Tribunal Federal, no âmbito do RE 636886/AL, fixou o seguinte enunciado para o Tema 899: "É prescritível a pretensão de ressarcimento ao erário fundada em decisão de Tribunal de Contas". Não obstante essa respeitável decisão, ainda pairam diversas dúvidas sobre a matéria, pois é possível a conclusão de que a deliberação não tratou da prescrição do processo de controle externo levado a cabo perante o Tribunal de Contas da União, mas sim da prescrição intercorrente ocorrida durante a fase de execução do acórdão condenatório do Tribunal.
13.	A decisão do STF versou sobre recurso extraordinário interposto pela União contra acórdão do Tribunal Regional Federal da 5ª Região que negou provimento a embargos de declaração opostos contra acórdão de sua lavra, assim ementado:
"EMENTA: TRIBUTÁRIO. PROCESSUAL CIVIL. EXECUÇÃO FISCAL. PROCESSO PARALISADO POR MAIS DE CINCO ANOS. PRESCRIÇÃO INTERCORRENTE. OCORRÊNCIA. 1. Para fins práticos, deve-se observar quando a Fazenda Pública foi intimada a providenciar o andamento do feito. Passados cinco anos sem diligências concretas, ocorre a prescrição intercorrente. Caso haja suspensão na forma do art. 40, da Lei n. 6.830/80, ocorre a extinção se o feito permanecer paralisado por mais de seis anos. 2. Na hipótese dos autos, houve o arquivamento sem baixa do processo em 12.08.1999 e até a data da sentença extintiva do feito em 05.06.2006, a Fazenda Nacional não apresentou nenhuma medida concreta quanto à localização do devedor ou de seus bens. Revela-se, portanto, inequívoca a ocorrência da prescrição intercorrente."
14.	No caso, a Fazenda Pública deixou a ação paralisada por mais de seis anos, o que ensejou a declaração de prescrição intercorrente no aludido caso concreto. Como se vê da leitura da ementa, a questão controversa em discussão naquela deliberação era unicamente a prescrição intercorrente ocorrida durante a fase de execução do acórdão condenatório do Tribunal.
15.	Com base nessa possível interpretação, a matéria decidida no aludido feito não teria nenhuma repercussão de ordem prática e jurídica na presente tomada de contas especial, cujo título executivo extrajudicial ainda não se formou. Caso a AGU, na execução de eventual decisão condenatória proferida neste feito, deixe de adotar as medidas pertinentes dentro do prazo de cinco anos, aí sim haverá a aplicação da tese emanada no RE 636886, com o reconhecimento da prescrição intercorrente da ação de ressarcimento ao erário fundada em decisão de Tribunal de Contas (a ação de execução fiscal) , pela hipotética inação da Fazenda Pública.
16.	Ainda que se interprete que a decisão do STF seja também aplicável à tramitação do processo de controle externo no âmbito do TCU, exsurgem outras diversas questões fundamentais para que esta Corte de Contas estabeleça novo tratamento acerca da prescrição do débito e da pretensão punitiva, em particular qual seria o dies a quo  (data de ocorrência do fato irregular ou data do seu conhecimento pelo TCU) e as hipóteses de interrupção da prescrição.
17.	Diante de todas as dúvidas ainda existentes sobre a decisão do STF no âmbito do RE 636886, opto por aplicar ao caso em exame a jurisprudência do TCU então existente, que se fundamenta no art. 37, § 5º, da Constituição Federal, no que tange ao ressarcimento do prejuízo, e no art. 205 da Lei 10.406/2002 (Código Civil) , no que se refere à pretensão punitiva." (grifos acrescentados) 
22.	Quanto à execução do objeto do contrato firmado com a Fundação de Cultura Assistência Social e Saúde da Paraíba - FCASSPB (peça 20, p. 16-18) , há, de fato, uma série de problemas nas provas de sua adequada execução, tais como: a) alteração dos meios de divulgação, autorizada pela contratante, mas sem adequada correspondência de valores entre os veículos contratados e os seus substitutos, além da falta de especificações detalhadas sobre seu uso; b) fotos de carros de som que só servem para provar a existência desses veículos de comunicação; c) mídia, em CD, provavelmente corrompida, uma vez que tem tamanho de 1k e não revela o conteúdo que se pretende provar; e d) ausência de comprovação do total de publicações em jornais, nos termos contratados.
23.	Entretanto, observo que, de fato, o ajuste contratual decorreu de solicitação da FCASSPB, conforme peça 20, p. 21, de modo que não era de se esperar que a contratada reclamasse pela substituição que lhe foi vantajosa. Caberia à FCASSPB solicitar a adequação dos custos da divulgação.
24.	Em relação à comprovação das publicações em jornais, segundo a Secex-PB, "a defesa só exibiu comprovação de um dia de publicação (12/6/2009) no Correio da Paraíba (peça 20, p. 25) ". A esse respeito, a empresa reconhece que não tem como fazer prova das demais publicações devido ao encerramento das atividades de alguns desses jornais.
25.	Embora a Unidade Técnica defenda a obrigação da empresa de buscar provas de outras formas, com as vênias devidas, não vejo como razoável exigir da empresa a comprovação da prestação de um serviço contratado há mais de 10 anos, especialmente porque o ônus da prova e a responsabilidade pela guarda de documentos do convênio firmado com a Administração Pública recai sobre o convenente. Este, sim, deve manter em seus arquivos as provas da execução física e financeira do objeto conveniado. Caberia, portanto, à Fundação de Cultura Assistência Social e Saúde da Paraíba (FCASSPB) provar que a divulgação foi realizada, nos moldes constantes do plano de trabalho aprovado pelo Ministério do Turismo.
26.	O fato é que cabe ao gestor a comprovação da execução do objeto na prestação de contas, a menos que fique comprovado o envolvimento da contratada no prejuízo causado ao Erário. Não sendo possível demonstrar isso, os gestores é que são responsáveis por guardar e manter em boa ordem os documentos que comprovem a completa execução física e financeira do objeto, para fins de prestação de contas, no momento adequado. Afinal, a prestação de contas é uma etapa inerente ao Termo de Convênio ajustado e essa responsabilidade recai sobre quem assumiu esse compromisso com o convenente.
27.	Neste sentido, o TCU proferiu acórdãos que excluíram, do polo passivo de tomadas de contas especiais, as empresas contratadas pela administração pública, acolhendo tese de que a comprovação da boa e regular aplicação dos recursos do convênio não é obrigação das empresas contratadas pelo convenente para a realização do objeto, mas obrigação pessoal do próprio gestor público, ou de seus sucessores (Acórdão 6884/2016-TCU-Primeira Câmara, 6.109/2017-1ª Câmara, 2.007/2017-2ª Câmara e 2.949/2017-2ª Câmara - todos do Rel. Min. José Múcio Monteiro) .
28.	A meu ver, responsabilizar a empresa por não ter mantido em seus arquivos provas de um serviço de baixa materialidade que tenha realizado no ano de 2009, entre tantos outros, é ultrapassar a linha de competência da atuação desta Corte de Contas. Para alcançar a empresa, neste caso, seriam necessárias evidências de conluio entre a empresa contratada e o convenente, com o propósito de desviar os valores repassados pelo concedente, o que não restou evidenciado neste processo, uma vez que a empresa foi contratada por procedimento licitatório aparentemente regular.
29.	O mesmo entendimento não pode ser aplicado à empresa Ednaldo de Sousa Lima - ME, citada por suposta participação de simulação da inexigibilidade de licitação 3/2009, firmando contrato e fornecendo documentação de faturamento, a fim de compor processo de prestação de contas do referido convênio e iludir os sistemas de controle interno e externo, haja vista que não se trata de empresária exclusiva dos artistas.
30.	Veja-se que, neste caso, não há nos autos prova aceitável da realização do evento, objeto conveniado, de modo que resta evidente que a empresa Ednaldo de Sousa Lima - ME cooperou com o convenente para forjar documentação de faturamento apta a compor prestação de contas de evento não realizado, do qual se beneficiou financeiramente, uma vez que, para tanto, recebeu R$ 145.500,00 (peça 2, p. 227-231) para promover apresentações artísticas em um evento que, até onde se sabe, não foi realizado.
31.	Com suporte nas evidências ora apresentadas e, ausentes elementos que demonstrem a boa-fé ou outro excludente de culpabilidade dos responsáveis, Fundação de Cultura Assistência Social e Saúde da Paraíba - FCASSPB, Márcio de Lima Rodrigues, Edilane Silva Nunes e Ednaldo de Sousa Lima - ME, cabe julgar irregulares suas contas com a imputação do débito apurado nos autos, bem como aplicação da multa prevista no art. 57 da Lei 8.443/1992 que, em face das irregularidades praticadas e do montante atualizado do débito, fixo em R$ 25.000,00 (vinte e cinco mil reais) , individualmente.
32.	Com fundamento no art. 16, § 3º, da Lei 8.442/92, deve ser remetida cópia dos autos ao Procurador-Chefe da Procuradoria da República no Estado da Paraíba, para as providências que entender cabíveis.
	Assim, exceto em relação ao exame e à proposta de encaminhamento referente à empresa Marcelo Gomes de Azevedo Junior - ME, acolho os fundamentos do exame realizado pela Secex-PB, encampados pelo MPTCU, e VOTO no sentido de que o Tribunal adote a deliberação que ora submeto à apreciação deste Colegiado.
TCU, Sala das Sessões Ministro Luciano Brandão Alves de Souza, em 16 de junho de 2020.
AROLDO CEDRAZ
Relator